ACORDAO-COMPLETO-2426938

ACÓRDÃO 2757/2020 ATA 39/2020 - PLENÁRIO

VISTOS, relatados e discutidos este processo do tipo Relatório de Acompanhamento que tem por objetivo acompanhar e examinar, em um primeiro ciclo, a conformidade dos atos adotados pela Empresa Brasileira de Correios e Telégrafos (Correios ou ECT) com vistas à prorrogação dos contratos de Agências de Correios Franqueadas (AGF) , conforme competência prevista na Instrução Normativa-TCU 81/2018, que dispõe sobre a fiscalização pelo TCU das desestatizações na Administração Pública Federal,
ACORDAM os ministros do Tribunal de Contas da União, reunidos em sessão do Plenário, ante as razões expostas pelo relator, em:
9.1  determinar à Empresa de Correios e Telégrafos (ECT) , com fundamento no art. 250, inciso II, do Regimento Interno/TCU, e no art. 4º, inciso I, da Resolução-TCU nº 315/2020, que adote, no prazo de quinze dias, as providências necessárias ao exato cumprimento do art. 50, § 1°, da Lei 9.784/1999, diante da ausência, como elementos integrantes da motivação dos atos que renovaram os contratos das AGFs São José, Bernardo Vieira e Praça do Botafogo, de avaliação dos seguintes requisitos legais e contratuais:
9.1.1 a qualidade no desempenho das atividades, conforme art. 3º, inciso I, do Decreto 6.639/2008;
9.1.2  a ausência de débitos, conforme cláusula 2.2, inciso I, do Contrato de Franquia Postal;
9.1.3  a observância dos impeditivos de contratação previstos no art. 38 da Lei 13.303/2016 e da manutenção condições de habilitação e de qualificação econômico-financeira das respectivas agências, conforme art. 69, inciso IX, da mesma lei; e
9.1.4 a existência de processo administrativo ou judicial para apuração de débitos ou irregularidades junto à ECT, analisando eventuais repercussões à renovação do contrato, conforme cláusula 2.2.1 do Contrato de Franquia Postal.
9.2 recomendar à Empresa de Correios e Telégrafos (ECT) , com fundamento no art. 250, inciso III, do Regimento Interno/TCU, e no art. 11, caput, da Resolução-TCU nª 315/2020, que avalie se as irregularidades detectadas na motivação dos atos de renovação dos contratos das AGFs São José, Bernardo Vieira e Praça do Botafogo, estão presentes em outros contratos renovados, adotando-se as providências cabíveis para o exato cumprimento da lei se detectada infração ao disposto no art. 50, § 1°, da Lei 9.784/1999;
9.3  nos termos do art. 17, § 2,º da Resolução-TCU 315/2020, autorizar o monitoramento da recomendação constante da presente deliberação; 
9.4 indeferir o pedido de cópia das peças sigilosas dos autos, formulado pela Abrapost/Nacional; e
9.5  informar à Empresa Brasileira de Correios e Telégrafos, ao Ministério das Comunicações e à Associac¿a¿o Brasileira de Franquias Postais (Abrapost/Nacional) do presente acórdão, destacando que o relatório e o voto que o fundamentam podem ser acessados por meio do endereço eletrônico www.tcu.gov.br/acordaos.

Relatório de acompanhamento, em primeiro ciclo, da conformidade dos atos adotados com vistas à prorrogação dos contratos de Agências de Correios Franqueadas (AGF).

Empresa Brasileira de Correios e Telégrafos - ECT.

3. Interessados/Responsáveis: não há.

13.1. Ministros presentes: José Mucio Monteiro (Presidente), Walton Alencar Rodrigues, Benjamin Zymler, Augusto Nardes (Relator), Raimundo Carreiro, Ana Arraes e Bruno Dantas.
13.2. Ministros-Substitutos convocados: Augusto Sherman Cavalcanti e Marcos Bemquerer Costa.
13.3. Ministros-Substitutos presentes: André Luís de Carvalho e Weder de Oliveira.

ACORDAO-COMPLETO-2445730

Acórdão 101/2023 - Plenário

AUGUSTO NARDES

Reproduzo, a seguir, com ajustes de forma, o relatório produzido no âmbito da Secretaria de Fiscalizac¿a¿o de Infraestrutura Hi¿drica, de Comunicac¿a¿o e de Minerac¿a¿o (SeinfraCOM) , ratificada de forma unânime pela instância diretiva da unidade:
"1. INTRODUÇÃO
Trata-se de processo do tipo Relatório de Acompanhamento (Racom) que tem por objetivo acompanhar e examinar, em um primeiro ciclo, a conformidade dos atos adotados pela Empresa Brasileira de Correios e Telégrafos (Correios ou ECT) com vistas à prorrogação dos contratos de Agências de Correios Franqueadas (AGF) , conforme competência prevista na Instrução Normativa-TCU 81/2018, que dispõe sobre a fiscalização pelo TCU das desestatizações na Administração Pública Federal.
 As agências franqueadas são unidades de atendimento instaladas e operadas por pessoas jurídicas de direito privado, com outorga para desempenhar atividades auxiliares ao serviço postal, conforme definido pela Lei 11.668/2008, a exemplo da venda de produtos e de serviços disponibilizados pela ECT. 
Esse modelo, de acordo art. 6° da Lei 11.668/2008, possui os seguintes objetivos: (i) uma maior comodidade aos usuários; (ii) a democratização do acesso ao exercício da atividade de franquia postal; (iii)  a manutenção e expansão da rede de atendimento; e (iv) a melhoria do atendimento prestado à população.
1.1. Histórico
No início da década de 1990, com o objetivo de ampliar os canais de atendimento sem a necessidade de maiores investimentos, os Correios iniciaram a implementação de um sistema de franchising, com a criação de unidades, então denominadas ACF, a serem instaladas e operadas por particulares, outorgando, até 1994, um total de 1.748 autorizações em todas as unidades da federação.
No entanto, ao avaliar esse sistema de franquias, o TCU detectou diversas distorções no modelo então adotado, determinando, entre outras providências, que a empresa observasse as normas e os princípios norteadores das contratações efetivadas por entes da Administração Pública, estabelecendo, por consequência, que as novas unidades deveriam ser contratadas mediante prévio certame licitatório, conforme Decisão 601/1994-TCU-Plenário, da relatoria do Ministro Paulo Affonso Martins de Oliveira.
Apesar da determinação do Tribunal, os contratos de franquia celebrados sem licitação obtiveram autorização legal de suas prorrogações até novembro de 2007, diante da publicação da Lei 9.648/1998 e, posteriormente, da Lei 10.577/2002.
Este Tribunal, no entanto, ao decidir, no Acórdão 574/2006-TCU-Plenário, da relatoria do Ministro Lincoln Magalhães da Rocha, pela inconstitucionalidade da prorrogação autorizada pela Lei 10.577/2002, determinou que a ECT realizasse o procedimento licitatório até novembro de 2007, data do término da vigência dos contratos, conforme Acórdão 2024/2006-TCU-Plenário, da relatoria do Ministro Valmir Campelo.
Ao encontro dessa determinação, em agosto de 2007, a ECT enviou ao TCU documentos referentes à viabilidade técnica e econômica da licitação das agências, os quais foram aprovados com ressalvas pelo Acórdão 2301/2007-TCU-Plenário, da relatoria do Ministro Raimundo Carreiro. 
No final daquele ano, com a edição da Medida Provisória 403/2007, posteriormente convertida na Lei 11.668/2008, estabeleceu-se um novo regramento ao exercício da atividade de franquia postal. Esse normativo, além de gerar a necessidade de suspensão dos estudos até então realizados, permitiu o funcionamento das agências não licitadas até que entrassem em vigor os contratos originados por procedimento licitatório, o que deveria ocorrer, no máximo, até novembro de 2010.
Ainda em 2009, a ECT decidiu retomar o processo de terceirização e instalação de agências franqueadas, promovendo ajustes de ordem técnica e jurídica no modelo aprovado com ressalvas no citado Acórdão 2301/2007-TCU-Plenário. Esses novos estudos, agora adaptados à nova legislação, foram aprovados pelo Tribunal no Acórdão 1905/2010-TCU-Plenário, da relatoria do Ministro Raimundo Carreiro, sendo que os primeiros contratos com as agências franqueadas, denominadas agora de AGF, foram celebrados ainda naquele ano de 2010.
As agências então licitadas cujos certames quedaram desertos, fracassados ou anulados, assim como as que tiveram o contrato rescindido, foram objeto de nova licitação em 2011, aprovada com ressalvas pelo Acórdão 1778/2012-TCU-Plenário, da relatoria do Ministro Walton Alencar Rodrigues, diante da ausência, no modelo, de uma segmentação que contemplasse as diversas categorias de unidades franqueadas.
Em 2014, com vistas a expandir o número de agências, a ECT encaminhou os estudos de viabilidade referentes a uma nova licitação de 425 AGF's. Este Tribunal, no entanto, ao avaliar o modelo apresentado, determinou, no Acórdão 2151/2014-TCU-Plenário, da relatoria do Ministro Benjamin Zymler, que a empresa se abstivesse de conduzir novos procedimentos licitatórios antes de um aprimoramento da metodologia então empregada no que diz respeito, principalmente, a definição da taxa de franquia.
Vale destacar que, após a citada determinação, não foram encaminhados pela empresa novos procedimentos licitatórios com vistas à expansão do modelo de agências franqueadas, permanecendo atualmente os contratos celebrados, em sua maioria, entre 2010 e 2013, os quais são objeto da renovação aqui em análise.
1.2. Legislação de Regência
O objeto fiscalizado apresenta a seguinte legislação aplicável: (i) a Lei 11.668/2008 e a sua regulamentação contida no Decreto 6.639/2008, por representam o marco legal inicial da atividade de franquia postal; (ii) a Portaria Interministerial MCTIC-MP 4.474/2018, que, ao estabelecer diretrizes e metas para a universalização do serviço postal, disciplina questões relacionadas à atuação dos canais de atendimento terceirizado; (iii) a Lei 13.303/2016 (Lei das Estatais) , por disciplinar, entre outros temas, regras aplicáveis aos contratos celebrados pelas estatais; e (iv) a Lei 9.784/1999, por estabelecer normas básicas aos processos administrativos na administração pública.
No TCU, a fiscalização encontra regramento essencialmente: (i) na Resolução-TCU 246/2011, que disciplina o Regimento Interno do Tribunal; (ii) na Instrução Normativa-TCU 81/2018, que dispõe sobre a fiscalização das desestatizações na Administração Pública Federal; (iii) na Portaria-TCU 280/2010, que dispõe sobre as Normas de Auditoria do Tribunal (NAT) ; (iv) na Portaria-Segecex 27/2016, que aprovou o Manual de Acompanhamento; e (v) na Portaria-Adplan 1/2010, que aprovou o documento Orientações para Auditorias de Conformidade.
No âmbito dos Correios, a matéria sob exame é disciplinada principalmente: (i) nas cláusulas, anexos e apêndices que compõem os editais de licitação e os contratos de franquia postal (CFP) ; (ii) no Manual de Licitações e Gestão (Manlig) , que disciplina as regras e procedimentos de licitações e contratos; e (iii) no "Guia Interno de Procedimentos: Prorrogação dos Contratos de Franquia Postal", que define o fluxo procedimental visando a padronização das ações que integram o processo de renovação.
1.3. Visão geral do objeto
As agências franqueadas (AGF) , que perfazem atualmente 985 unidades em funcionamento, representam cerca de 9% da rede de agências da estatal, entre seus canais próprios e terceirizados (Gráfico 1) . Apesar da presença em todo o país, essas agências se concentram principalmente nas regiões sul e sudeste, mercados de maior poder econômico, que juntos operam próximo a 80% das franqueadas em atividade (Gráfico 2) .
	   Gráfico 1 - Distribuição por tipo de agências
	Gráfico 2 - Distribuição das AGFs por região

Fonte: elaboração própria com base no Ofício Nº 14645324/2020 - GCAT-DEGEC (Gráfico 1) e no documento "Extrato do Planejamento da Desestatização" (Gráfico 2) , acostados à peça 46, p. 244-245, e peça 3, p. 3-11, respectivamente.
Com relação à representatividade e relevância das agências franqueadas para a empresa, apesar de gerarem custos na ordem de R$ 1,7 bilhões em remunerações pagas a essas unidades, conforme demonstrações financeiras de 2018, o modelo de franquia foi responsável pela arrecadação, naquele ano, de mais de R$ 7,2 bilhões, o que representou aproximadamente 40% das receitas totais da empresa e 66% do volume arrecadado pelos canais de atendimento.
Figura 1 - Divisão da Receita de Postagem por tipo de canal de atendimento

Fonte: elaboração própria, com base em dados do Memorando 7454641 - GSET - DEFIS (peça 45, p. 1-4) .
Analisando somente as receitas auferidas na prestação dos serviços de encomendas, segmento de grande relevância atualmente para a empresa, a contribuição das AGFs alcançou em torno de 71% do montante auferido por toda a rede de atendimento, entre janeiro a maio de 2019, conforme dados do Memorando 8074201 - GPPE - DEENC (peça 45, p. 21-24) .
Com relação ao término dos acordos, a imagem abaixo apresenta o quantitativo de contratos pelo ano de expiração, cujos vencimentos ocorrerão principalmente nos próximos três anos. 
Figura 2 - Distribuição dos contratos de franquia postal por ano de expiração

Fonte: peça 23, p. 8.
1.4. Objetivo e Questões
Esse primeiro ciclo de acompanhamento tem como objetivo avaliar a conformidade e identificar possíveis fragilidades e riscos no que tange: (i) aos atos preparatórios, estudos, análises e deliberações atinentes ao processo que autorizou a prorrogação em caráter geral dos contratos da rede franqueada; e (ii)  ao processo de prorrogação individual do contrato com o franqueado.
Nesse contexto, os trabalhos da fiscalização serão concentrados na busca de resposta para as duas questões de auditoria a seguir elencadas:
Tabela 1 - Questões de Auditoria
	Questão
	Descrição

	1
	O processo de prorrogação dos contratos de franquia postal observa os requisitos legais e contratuais e tem aderência ao planejamento estratégico?

	2
	Os estudos e análises que embasaram o processo de prorrogação dos contratos foram realizados com razoável grau de consistência e completude?

Fonte: elaboração própria.
1.5. Escopo e Métodos
Os trabalhos desse acompanhamento, desde o planejamento até a elaboração do relatório, foram realizados em conformidade com as Normas de Auditoria do Tribunal de Contas da União (PortariaTCU 280/2010) e com observância ao Manual de Acompanhamento (PortariaSegecex 27/2016) .
O escopo dos trabalhos, delimitado inicialmente pelas questões de auditoria e pelo lapso temporal de março de 2019 (início do processo de prorrogação) a junho de 2020 (encerramento dos exames e análises) , se limitou: (i) aos aspectos relacionados à regularidade do processo decisório da manutenção, em caráter geral, do modelo atual de agências franqueadas; (ii) à conformidade e completude dos processos individuais de prorrogação; e (iii) à consistência dos estudos de viabilidade econômico-financeira, em especial na definição da remuneração do franqueado.
Cabe ressaltar que o escopo da auditoria não contemplou a avaliação: (i) de aspectos relacionados à gestão e supervisão dos contratos e da operação em si da rede franqueada; (ii) de prestações de contas da atividade de franquia postal; e (iii) da atuação individual de determinadas agências.
Quanto aos métodos de coleta de dados necessários aos exames e análises, os trabalhos consistiram: (i) na realização de pesquisas na internet (sítios públicos e privados) ; (ii) na solicitação de informações, documentos e esclarecimentos por meio de ofícios de requisição encaminhados por e-mail; e (iii)  na realização de reuniões com os gestores no modelo de videoconferência com o objetivo de abrir espaço para ouvir os gestores acerca de aspectos objeto de questionamento, com vistas à construção conjunta de entendimentos e possíveis soluções associadas.
Já os métodos de análise se resumiram, de modo geral, a análises simples, comparativa, confirmativa e de conferência de dados e informações contidos nos documentos e nas justificativas apresentadas.
1.6. Benefícios esperados
Espera-se que a presente fiscalização possa contribuir para que as prorrogações dos contratos de franquia postal sejam realizadas em observância aos requisitos legais que autorizam as renovações, e para que o processo tenha adequada fundamentação técnica e jurídica.
Vale ressaltar que, no curso dos trabalhos da fiscalização, visando o saneamento preliminar de parte dos questionamentos formulados pela equipe de auditoria, a ECT promoveu o aprimoramento do Guia Interno de Procedimentos que padroniza o processo de prorrogação, possibilitando a mitigação dos riscos identificados no presente trabalho.
Ademais, o trabalho pode contribuir para o processo de desestatização dos Correios em curso no que tange aos esclarecimentos de questões relacionadas à atuação da atividade de franquia postal, além de gerar mais expectativa do controle do TCU sobre esse relevante canal de atendimento terceirizado, possibilitando a redução de riscos associados, e potencializando os resultados alcançados. 
2. ANÁLISE JURÍDICA DO PROCESSO DE PRORROGAÇÃO
Esse capítulo abordará inicialmente uma breve descrição do processo de prorrogação dos contratos de franquia postal e, na sequência, uma descrição e análise do cumprimento dos requisitos que autorizam a continuidade dos acordos celebrados.
2.1. O processo de prorrogação
O processo de prorrogação dos contratos de franquia postal no âmbito dos Correios consistiu basicamente na realização de trabalhos em duas etapas, a primeira, de caráter geral e transversal, visando subsidiar a estatal para a tomada de decisão acerca da viabilidade e vantajosidade da renovação, e a segunda com o objetivo de se avaliar cada contrato em específico, para verificação de atendimento dos requisitos exigidos individualmente por cada agência.
A primeira etapa, iniciada em 2019, consistiu em essência: (i) na realização dos estudos técnicos de viabilidade e de adequação sob os aspectos jurídicos, econômico-financeiros e estratégicos; (ii) na realização de mapeamento e avaliação de riscos e de possíveis impactos para a atividade de franquia postal e para a estatal nos diversos cenários desenhados; (iii) na realização de pesquisas de satisfação junto aos clientes e censitária com os franqueados; e (iv) na elaboração do guia de procedimentos, da minuta do termo aditivo e de outros modelos de documentos, com o objetivo de padronizar e uniformizar diretrizes e procedimentos relacionados à prorrogação dos contratos.
Vale ressaltar que esses estudos serviram de base instrutiva para a Diretoria Executiva dos Correios aprovar e autorizar em caráter geral a prorrogação dos contratos com término de vigência em 2020, pelo prazo de dez anos, com cláusula de rescisão antecipada e condicionada à prévia atualização da tabela de remuneração, conforme decisão proferida na 4ª Reunião Ordinária (Redir) , ocorrida no dia 5/2/2020.
A segunda etapa, iniciada em 2020, trata do processo de prorrogação de cada contrato em específico, estando prevista, em essência, a realização das atividades e dos procedimentos que objetivam verificar a regularidade da AGF no que tange aos requisitos que autorizam a prorrogação, indicados no documento "Guia Interno de Procedimentos: Prorrogação dos Contratos de Franquia Postal", que visa padronizar o processo de prorrogação.
A fim de evidenciar na prática o processamento dessa segunda fase, foram solicitados à ECT documentos comprobatórios relacionados ao processo de prorrogação de três contratos de franquia postal já celebrados, com o objetivo de verificar o cumprimento das condicionantes para a renovação previstas no contrato e na legislação correlata. Vale mencionar que a escolha dos três contratos se deu de forma aleatória, tendo sido escolhidas as agências franqueadas São José (São Paulo) , Bernardo Vieira (Rio Grande do Norte) e Praça do Botafogo (Goiás) .
2.2. Requisitos do processo de prorrogação
O processo de prorrogação dos contratos de franquia postal está submetido à observância de uma série de exigências e formalidades. Essas condicionantes dizem respeito aos requisitos que autorizam ou impedem a celebração da renovação, previstos nas leis e normativos aplicáveis à matéria, no edital de licitação e no contrato, e nas demais exigências acessórias ao processo, a exemplo da conformidade do processo administrativo e a consistência e completude dos estudos e análises realizados. 
A tabela 2 abaixo consolida os principais requisitos autorizadores e impeditivos, os quais serão descritos e analisados individualmente a seguir:
Tabela 2 - Requisitos do processo de prorrogação
	Requisito
	Detalhamento do requisito

	1 - Aderência estratégica e viabilidade da rede franqueada
	O processo de prorrogação em caráter geral da rede franqueada deve ser capaz de comprovar a aderência estratégica e a viabilidade sob os aspectos jurídico, econômico-financeiro e de riscos, além do interesse da ECT na renovação do canal terceirizado

	2 - Aderência da atividade de franquia postal às diretrizes do art. 3º do Decreto 6.639/2008
	Verificação da observância às diretrizes do art. 3º do Decreto 6.639/2008, quais sejam: (1.1) qualidade no desempenho das atividades, no tratamento e na comodidade dos clientes; (1.2) otimização da rede de atendimento da ECT; e (1.3) avaliação sistêmica e periódica do desempenho da rede franqueada, a fim de verificar sua contribuição para os resultados da ECT e para a consecução dos objetivos de universalização dos serviços postais

	3 - Regularidade da AGF no que tange à habilitação e aos impedimentos
	Comprovação da situação atual de cada AGF no que tange à regularidade perante as condições de habilitação e de qualificação econômico-financeira já previamente estabelecidos na licitação (cláusula 2 e Apêndice 2 do Edital) , complementadas pelos novos critérios de impedimento de licitar e contratar estabelecidos na Lei das Estatais (art. 38 da Lei 13.303/2016) 

	4 - Regularidade da AGF quanto aos débitos
	Comprovação da situação de cada AGF quanto à existência de débitos imputados pela ECT ou em apuração (cláusula 2.2, inciso I, do CFP) 

	5 - Regularidade da AGF em relação aos descumprimentos contratuais e às penalidades associadas
	Comprovação da situação de cada AGF quanto às possíveis irregularidades contratuais de natureza operacional, de gestão, financeira, e que ensejam a rescisão unilateral ou a anulação do contrato, e às respectivas penalidades associadas (cláusula 2.2.1 do CFP) 

	6 - Pagamento da nova taxa inicial de franquia 
	Comprovação do pagamento prévio à celebração da prorrogação contratual da nova taxa inicial de franquia (cláusula 2.3 do CFP) 

Fonte: elaboração própria.
2.3. Análise de observância aos requisitos
2.3.1. Requisito 1 - Aderência estratégica e viabilidade da rede franqueada
A exigência sob exame preconiza que o processo de prorrogação em caráter geral da rede franqueada dever ser capaz de comprovar, além dos demais requisitos obrigatórios aplicáveis, a aderência estratégica e a viabilidade sob os aspectos jurídico, econômico-financeiro e de riscos, além do interesse da ECT na renovação desse modelo de canal terceirizado. 
O exame do processo administrativo destinado à aprovação da prorrogação dos contratos em caráter geral para a rede fraqueada evidenciou a existência de elementos capazes de revelar que os estudos realizados pela ECT e a decisão proferida pela Diretoria Executiva (Redir) pela renovação possuem observância ao plano estratégico da ECT, na medida em que restou comprovado que a continuidade da atividade no atual modelo de AGF está condicionada às medidas que forem adotadas no que tange à implementação do novo modelo dos canais de atendimento (iniciativa estratégica "Rever e Implantar Modelos de Canais de Atendimento") .
A Nota Técnica conjunta DESEC/SUCAN e DEFIS/SUCAN 12397392 (peça 46, p. 61-73) , por exemplo, registrou que:
Enquanto não se efetivarem as medidas de implementação dos canais futuros em desenvolvimento, o posicionamento técnico é pela manutenção do atendimento aos clientes, conforme o padrão atual, de forma a se preservar a geração de receitas que dão sustentação à Empresa.
O Ofício Conjunto 13987277/2020 - DEGEC-DINEG/DESEC-DINEG (peça 46, p. 227-231) elencou a opinião de diversas unidades quanto à importância da rede franqueada para o atingimento dos objetivos estratégicos. O Departamento de Negócios Internacionais, por exemplo, no Memorando 8262507 - DEINT/SUCOM, registrou que:
 (...) considerando que o canal de atendimento modelo AGF capta aproximadamente 40% da receita dos negócios internacionais de exportação, informamos que o consideramos relevante para o atingimento dos resultados comerciais esperados para os negócios internacionais.
Da mesma forma, entendemos que a manutenção do modelo AGF contribui para a prestação dos serviços internacionais e para o atingimento dos resultados comerciais esperados para os negócios internacionais até que surja modelo mais eficiente (destaques acrescidos) 
Já o Departamento de Soluções ao Cidadão, por meio do Memorando 8316633 - DSOCI/SUNEP, consignou que:
 (...) consideramos relevante, para o atingimento dos resultados comerciais esperados, a manutenção do Canal de Atendimento - modelo AGF. Este canal contribuirá para o alcance dos objetivos estratégicos relacionados à prestação de serviços nas agências de Correios, sob o ponto de vista comercial e institucional.
As análises e avaliações transversais realizadas consistiram basicamente: (i) na distribuição da rede franqueada por ano de vencimento dos contratos, região geográfica e superintendência estadual; (ii) nos resultados auferidos pela rede franqueada no contexto da ECT, em especial frente à agência própria, notadamente em termos de receita e de desempenho em indicadores de qualidade do atendimento; (iii) no desenho dos cenários possíveis, os riscos e ações de mitigação associados; (iv) no mapeamento da situação das AGFs no contexto dos estudos em curso no âmbito do processo de readequação dos canais de atendimento; e (v) nas pesquisas de satisfação junto aos clientes e censitária com os franqueados.
A viabilidade jurídica no que tange à prorrogação em caráter geral dos contratos da rede franqueada foi realizada a contento na medida em que a área jurídica se manifestou ao longo do processo.  Com efeito, a partir de demanda da área técnica, o Departamento Jurídico da ECT (Dejur) , após os exames e análises pertinentes, aprovou a minuta padrão do termo aditivo de prorrogação proposta, e firmou o entendimento pela possibilidade de prorrogação, da rescisão antecipada e da realização de mais de uma prorrogação dentro do prazo de 10 anos por períodos distintos e sucessivos, desde que observados, além do interesse público e da ECT, os requisitos legais e contratuais exigidos (peça 46, p. 31-40) .
Em paralelo, a ECT realizou estudos e análises dos riscos associados ao processo de prorrogação em caráter geral da rede franqueada (Processo 53180.040414/2019-85) . O Relatório Preliminar de Riscos 9751827/2019 (peça 45, p. 48-59) identificou cinco cenários possíveis, quais sejam: (i) Não prorrogar os contratos (Cenário 1) ; (ii) Prorrogação nos mesmos termos desde que atenda a Estratégia definida pela empresa (Cenário 2) ; (iii) Prorrogação com atualização dos parâmetros do modelo atual, exceto a curva de produtividade (Cenário 3) ; (iv) Prorrogação com atualização dos parâmetros e dados para curva de produtividade (Cenário 4) ; e (v) Prorrogação com atualização dos dados para curva de produtividade e investimentos adicionais (Cenário 5) .
Conclui o relatório recomendando à ECT a adoção do Cenário 4, por entender que este cenário é capaz de "conferir o melhor equilíbrio entre os níveis de risco calculados tanto para os Correios, quanto para seus clientes, e as AGFs, focando na continuidade da prestação dos serviços aos clientes durante a transição para os novos modelos de atendimento, além de não exigir investimentos pelos Correios".
Os estudos atinentes à atualização do modelo de viabilidade econômico-financeiro foram realizados por meio de um processo administrativo específico, observando as premissas elencadas no Cenário 4. No caso, a ECT promoveu a reforma, entre outros, de alguns parâmetros de custos, receitas e remuneração no modelo adotado na licitação, de forma a refletir valores mais atualizados e a possibilitar maiores ganhos financeiros à estatal. A adequação desse modelo, em especial a sua aderência às premissas do § 6º do art. 5º da Portaria Interministerial MCTIC-MP 4.474/2018, contemplou o conteúdo do Capítulo 3 deste relatório, que será explorado adiante.
Ressalta-se que a atualização da tabela de remuneração é uma das condicionantes exigidas no processo de prorrogação de cada contrato, consoante a decisão da Diretoria Executiva dos Correios que aprovou e autorizou em caráter geral a prorrogação dos contratos de franquia postal. Todavia, decisão judicial em processo movido pela Abrapost na 9ª Vara Federal da Seção Judiciária do Distrito Federal (Ação Ordinária 1001144-11.2020.4.01.3400) suspendeu a aplicação da nova tabela, enquanto não fossem apresentados os estudos e documentos que subsidiaram a modificação dos valores.
Portanto, entende-se que o Requisito 1 foi atendido, na medida em que o processo de prorrogação dos contratos de franquia postal em caráter geral reúne elementos capazes de comprovar a viabilidade da renovação dos contratos sob os aspectos jurídico, econômico-financeiro e de riscos, além da aderência ao planejamento estratégico e ao interesse da ECT na renovação do modelo de canal terceirizado de franquia postal, tendo ressaltado que a prorrogação de cada contrato em específico ficaria condicionada à observância de todos os requisitos obrigatórios incidentes. 
2.3.2. Requisito 2 - Aderência da atividade de franquia postal às diretrizes do art. 3º do Decreto 6.639/2008
O requisito exige a verificação e avaliação da aderência da atividade de franquia postal às diretrizes do art. 3º do Decreto 6.639/2008, quais sejam: (i) qualidade no desempenho das atividades, no tratamento e na comodidade dos clientes; (ii) otimização da rede de atendimento da ECT; e (iii) avaliação sistêmica e periódica do desempenho, a fim de verificar sua contribuição para os resultados da ECT e para o alcance dos objetivos de universalização dos serviços postais.
Os elementos contidos no processo administrativo de prorrogação em caráter geral da rede franqueada e nos processos conexos são capazes de revelar que a ECT observou essas diretrizes. Com efeito, as manifestações das áreas técnicas da ECT, emitidos no bojo do processo de prorrogação dos contratos, evidenciam que essas questões foram objeto de análises e chancela positiva em caráter geral no que tange à renovação dos contratos da rede franqueada, a exemplo dos levantamentos realizados que revelaram que o canal terceirizado contribui significativamente para os resultados financeiros da ECT, proporciona maior agilidade no atendimento de demandas específicas de cada cliente, bem como tem favorecido no geral a otimização da rede no contexto do atual modelo de canais de atendimento. 
Entende-se que os estudos apresentados pelos Correios, ao avaliar a rede franqueada como um todo, demostram a significativa contribuição do canal terceirizado para os resultados operacionais e financeiros da empresa, colaborando com a otimização da rede e com a comodidade dos clientes. Justificando esse entendimento, cabe mencionar trechos de relatórios técnicos citados na Nota Técnica 11809180 (peça 23, p. 6-29) , que apontam para a relevância das AGF para o faturamento da empresa, o atingimento de metas e a comodidade dos clientes (destaques no original) : 
1. Departamento de Vendas (DEVEN/SUCOM) - Memorando GEAV/DEVEM nº 7929799, de 24/06/2019:
 (...) destaca-se a representatividade e importância da atuação das AGF nos segmentos concorrenciais de encomendas, marketing direto e internacional.
 (...) 
Ante o exposto, a descontinuidade dessas atividades de atendimento aos clientes, impactará significativamente nos indicadores, principalmente naqueles que preveem aumento de volume e participação no mercado.
2. Superintendência Executiva de Operações (SUOPE/DIOPE) - Memorando SUOPE/DIOPE nº  8005864, de 25/06/2019:
Em relação aos objetivos estratégicos e resultados esperados pela DIOPE, destaca-se a importância da rede franqueada para o atingimento das metas de Receita no Varejo à Vista. Atualmente, conforme Boletim Diário de Atendimento, constante em anexo, a rede terceirizada participa com mais de 60% da receita da rede de atendimento aferida por meio das suas 986 agências.
3. Departamento de Negócios de Encomendas e E-commerce (DEENC/SUCOM) - Memorando GPPE/DEENC nº 8074201, de 28/06/2019:
 (...) ao verificar a quantidade de contratos atendidos em cada canal de atendimento, é possível identificar que as AGFs realizaram o atendimento a 67% dos contratos que realizam postagens de encomendas.
 (...) 
A análise dos contratos permite verificar que a maioria dos contratos de encomendas já são atendidos por outros modelos de canais que não as AGF, o que, com as devidas ressalvas, permite uma relativização do risco de perda de receita decorrente do encerramento da vigência dos contratos, dado que parte da carga poderia ser absorvida pelos demais canais de atendimento disponíveis.
Todavia, há risco de que outra parcela migre para transportadoras e empresas complementares, representando ameaça real e expressiva de perda de receita, dada a vultuosidade da participação das AGFs na receita de encomendas.
4. Departamento de Negócios Internacionais (DEINT/SUCOM) - Memorando DEINT/SUCOM nº 8262507, de 08/07/2019:
 (...) considerando que o canal de atendimento modelo AGF capta aproximadamente 40% da receita dos negócios internacionais de exportação, informamos que o consideramos relevante para o atingimento dos resultados comerciais esperados para os negócios internacionais.
Da mesma forma, entendemos que a manutenção do modelo AGF contribui para a prestação dos serviços internacionais e para o atingimento dos resultados comerciais esperados para os negócios internacionais até que surja modelo mais eficiente.
Ademais, outro estudo (peça 45, p. 9-11) elencou quinze atividades que foram consideradas como diferencial de atendimento proporcionado pela rede franqueada, de modo a garantir otimização da rede e comodidade dos clientes, a exemplo: (i) das coletas exclusivas e por demanda, manuseio, triagem e unitização de objetos para o segmento de Marketing e Encomenda; (ii) do tratamento e triagem dos objetos em devolução por produto e por motivo; (iii) do atendimento ativo 24 horas no posto avançado ou de coleta. Ao final, a unidade técnica concluiu que esses serviços "são executados de forma customizada, por iniciativa das franquias e conforme as necessidades dos clientes, e são indicados por eles como fatores chave de sucesso para a manutenção ou até mesmo crescimento na participação da carga junto aos Correios".
Quanto ao desempenho operacional das unidades franqueadas, os indicadores utilizados pela empresa para auferir a performance da rede de atendimento na expedição e captação de objetos têm registrado resultados superiores das AGFs em comparação aos alcançados pelas agências próprias, conforme pode ser visto no gráfico abaixo, que traz dados recentes do indicador DOAT, principal índice de avaliação dos canais de atendimento da empresa. 
Gráfico 3 - Indicador Desempenho Operacional do Atendimento (DOAT) 

Fonte: Elaboração própria com base nos dados fornecidos no Ofício Nº 14744368/2020 - GINQ-DEPLA (peça 46, p. 290) .
Vale mencionar, mais uma vez, que em relação à otimização da rede de atendimento, estão em desenvolvimento no âmbito da empresa estudos para a implementação do novo modelo dos canais de atendimento (iniciativa estratégica "Rever e Implantar Modelos de Canais de Atendimento") , os quais, segundo a estatal, diante do seu caráter sistêmico, abrangerão os diversos modelos atuais, inclusive impactando toda a rede franqueada, buscando-se uma maior segmentação da rede e a adoção de formatos mais flexíveis.
Cabe registrar que uma das condicionantes necessárias à prorrogação do contrato com a AGF (cláusula 2.2, inciso II, do CFP) é que o franqueado mantenha as condições de atendimento às diretrizes da atividade de franquia postal previstas no art. 3º do Decreto 6.639/2008. No entanto, no tocante à diretriz de qualidade no desempenho das atividades, prevista nos incisos I e IV da lei, a ECT informou inicialmente (peça 46, p. 228) que as agências franqueadas não foram avaliadas uma a uma especificamente para a prorrogação, tendo realizado avaliações do modelo de franquia postal de forma geral.
Ao se analisar três processos específicos de renovação (AGFs São José, Bernardo Vieira e Praça do Botafogo) , de fato não foram constatadas informações ou análises das respectivas agências no que tange à avaliação de desempenho, não sendo possível, com base nas informações e nos documentos constantes daqueles autos, a comprovação do cumprimento da diretriz de desempenho preconizada no art. 3º do Decreto 6.639/2008.
Questionado sobre o assunto, os Correios encaminharam, inicialmente, os resultados dos indicadores operacionais das três agências em questão, assim como relatórios emitidos com vista a avaliar a padronização do processo produtivo dessas unidades, apesar de o contrato disciplinar que a avaliação de desempenho abrangerá aspectos operacionais, financeiros, comerciais, de qualidade e de atendimento (cláusula 15.4.1) . Ademais, as informações encaminhadas na oportunidade estão desacompanhadas de análise conclusiva que possibilite avaliar a observância de parâmetros mínimos de desempenho de cada AGF.
Em reunião virtual realizada em 4/6/2020 para a discussão do tema, a equipe dos Correios explicou que o acompanhamento do desempenho de todas as unidades já vinha sendo realizado de forma individualizada, sistêmica e periódica ao longo de toda a execução contratual, sendo que tais informações, todavia, apenas não constavam do respectivo processo de renovação.
Impende destacar, no entanto, que a Lei 9.784/1999, em seu art. 50, inciso I e § 1º, estabelece, no tocante aos atos administrativos discricionários capazes de afetar direitos e interesses, a necessidade da sua motivação, a qual deve ser, não apenas clara e congruente, mas explícita no processo administrativo. 
Vale ressaltar ainda que o próprio Manual de Licitação e Gestão da ECT (Manlig) , ao tratar das alterações contratuais, exige que o processo administrativo deve conter, entre outros, os documentos que originaram a demanda, as justificativas, pareceres técnico e documentos que se façam necessários, informação sobre a qualidade dos serviços prestados, quando couber (Módulo 6, Capítulo 4, Anexo 2, item 1.2.2.2) .
Diante de tal obrigatoriedade, a empresa, por meio do Ofício 15526864/2020 - GCAT-DEGEC (peça 48, p. 5-7) , de 30/6/2020, informou que foram adotadas medidas que culminaram na reformulação dos procedimentos de prorrogação, com vistas a demonstrar o cumprimento das obrigações constantes no Decreto 6.639/2008, levada a efeito mediante a atualização promovida no Guia Interno de Procedimentos, com a implantação, principalmente, de modelos padronizados de relatórios técnicos (preliminar e circunstanciado) de avaliação dos requisitos legais e contratuais a serem utilizados pelas superintendências estaduais, de modo a mitigar a possibilidade de falhas na execução dos procedimentos e dar maior uniformidade e segurança jurídica aos processos.
Nesse contexto, destacaram, ainda, que, nas renovações já efetivadas, caso não tenha sido realizado relatório técnico conclusivo ou que este não tenha apreciado todos os critérios de renovação, foi feita recomendação a todas as superintendências para que seja providenciada a sua elaboração, ainda que a posteriori, de modo a corroborar o cumprimento dos itens definidos pelo ordenamento jurídico e pelo instrumento contratual.
Outra alteração trazida na reformulação, chancelada pela Nota Jurídica NJ/GJCEDEJUR/SEI14031118/2020 (peça 46, p. 252-274) , foi a inclusão de uma segunda minuta padronizada de termo aditivo (Anexo 8 do Guia Interno de Procedimentos) com cláusula condicional resolutiva que possibilita a renovação com dilação de prazo para a apresentação pela AGF de documentos requeridos no processo de prorrogação em decorrência da suspensão do atendimento nos órgãos públicos, em razão das excepcionalidades causadas pela pandemia do Novo Coronavírus.
Apesar das ações já adotadas pela empresa, o atual estágio desse primeiro ciclo de acompanhamento ainda carece de informações e documentos que comprovem que de fato a ECT saneou os três processos analisados, com a realização de avaliação de desempenho de cada AGF acompanhada de uma análise conclusiva se o desempenho ultrapassou o mínimo requerido.
Ademais, entende-se que a medida adotada pela ECT para a correção das renovações já celebradas, ao apenas recomendar aos gestores regionais dos contratos a elaboração a posteriori, caso necessário, do Relatório Técnico Circunstanciado (peça 48, p. 9) , não assegura que a irregularidade detectada será de fato corrigida. 
Portanto, considerando que as medidas adotadas até o momento não são aptas a dispensar deliberação para o saneamento da questão que versa sobre o atendimento do Requisito 2, conforme preconiza o art. 16, parágrafo único, inciso I, da Resolução-TCU 315/2020, propõe-se determinação à empresa, com fundamento no art. 4º, inciso I, da Resolução-TCU 315/2020, para que adote, no prazo de quinze dias, as providências necessárias ao cumprimento do art. 50, § 1°, da Lei 9.784/1999, diante da ausência, como elemento integrante da motivação dos atos que renovaram os contratos das AGFs São José, Bernardo Vieira e Praça do Botafogo, da avaliação individualizada de desempenho exigida pela Cláusula 2.2, inciso II, do CFP.
Além disso, é pertinente recomendar aos Correios que avaliem se a irregularidade detectada na motivação do ato de renovação dos contratos das citadas AGFs está presente em outros contratos renovados, adotando-se as providências cabíveis para o exato cumprimento da lei se detectada infração ao disposto no art. 50, § 1°, da Lei 9.784/1999.
2.3.3. Requisito 3 - Regularidade da AGF no que tange à habilitação e aos impedimentos
Uma das condicionantes que autorizam a prorrogação dos contratos de franquia postal diz respeito à comprovação da regularidade da AGF perante as suas obrigações com os encargos instituídos em normas legais e regulamentares então vigentes (Cláusula 2.2, inciso III, do CFP) . Esse Requisito 3 agrupa duas espécies de obrigações legais que o franqueado deve cumprir enquanto perdurar o seu vínculo contratual com os Correios, no caso a observância da manutenção das condições de habilitação exigidas na licitação (art. 69, inciso IX, da Lei 13.303/2016; cláusula 9.1.4 do CFP) e dos novos critérios de impedimento para contratar com empresas públicas previstos na Lei das Estatais (art. 38 da Lei 13.303/2016) . 
Os novos critérios disciplinados pela Lei 13.303/2016 (art. 38) dizem respeito a impedimento de a ECT contratar franqueado: (i) cujo administrador ou sócio detentor de mais de 5% do capital social seja diretor ou empregado da ECT; (ii) que recebeu penalidade de suspensão pela ECT ou foi declarado inidôneo, enquanto perdurarem os efeitos da sanção; (iv) constituído por sócio de empresa que estiver suspensa, impedida ou declarada inidônea; (v) cujo administrador seja sócio de empresa suspensa, impedida ou declarada inidônea; (vi) constituído por sócio que tenha sido sócio ou administrador de empresa suspensa, impedida ou declarada inidônea, no período dos fatos que deram ensejo à sanção; (vii) cujo administrador tenha sido sócio ou administrador de empresa suspensa, impedida ou declarada inidônea, no período dos fatos que deram ensejo à sanção; e (viii) que tiver, nos seus quadros de diretoria, pessoa que participou, em razão de vínculo de mesma natureza, de empresa declarada inidônea.
O dever de avaliar continuamente no processo de gestão e acompanhamento do contrato de franquia postal a regularidade do franqueado no que tange às obrigações contratuais assumidas e à manutenção das condições de habilitação e de qualificação exigidas na licitação (art. 69, inciso IX, da Lei 13.303/2016) não desobriga os Correios de instruir o processo de prorrogação individual com informações que permitam evidenciar a regularidade da situação, em especial quanto à observância dos critérios de habilitação jurídica e fiscal e de qualificação econômico-financeira previstos na licitação e dos novos impedimentos para contratar estabelecidos na Lei das Estatais. 
O exame dos elementos contidos nos três processos administrativos de prorrogação individual evidenciam a existência apenas de elementos destinados a comprovar a observância das obrigações e encargos relacionados às condições de habilitação jurídica e fiscal e de qualificação econômico-financeira do franqueado estabelecidos na licitação, estando ausentes nos autos informações relacionadas à verificação da regularidade no que tange aos impedimentos para licitar e contratar previstos no art. 38 da Lei 13.303/2016 (Lei das Estatais) . Ademais, em dois processos os autos estão ainda desacompanhados de instruções de análise da pretendida comprovação da regularidade, em especial os quesitos essenciais à verificação da capacidade atual da AGF de honrar com as obrigações assumidas na celebração do contrato, conforme cláusula 9.1.4 do CFP.
No caso, o franqueado providenciou apenas a documentação atinente: (i) à regularidade da pessoa jurídica (ato constitutivo, estatuto ou contrato social) ; (ii) à capacidade econômico-financeira (certidão negativa de falência, balanço patrimonial e demonstrações contábeis do último exercício social) ; (iii) à regularidade fiscal (inscrição estadual, municipal e no CNPJ, prova de regularidade perante as fazendas federal, estadual e municipal, e no que tange as obrigações trabalhistas) ; e (iv) às declarações de habilitação (Apêndice 1 do Edital) .
Vale destacar, conforme descrito nos parágrafos 63 e 64, que a empresa comprovou que está implantando medidas no sentido de regularizar a observância ao presente requisito no processo de renovação dos contratos de franquia postal, com a obrigatoriedade da elaboração de pareceres técnicos individualizados a respeito da observância das condicionantes necessárias à renovação dos contratos, inclusive no que diz respeito à avaliação da manutenção das condições de habilitação pelo franqueado.
No entanto, apesar desse aprimoramento, não se identificou na atualização do Guia Interno de Procedimentos atividades relacionadas à verificação da regularidade quanto aos novos impedimentos estabelecidos no art. 38 da Lei das Estatais, o que reforça o risco que de tais requisitos não estejam sendo observados integralmente para fins de renovação.
Ademais, entende-se que a medida adotada pela ECT para a correção das renovações já celebradas, ao apenas recomendar aos gestores regionais dos contratos a elaboração a posteriori, caso necessário, do Relatório Técnico Circunstanciado (peça 48, p. 9) , não assegura que a irregularidade detectada será de fato corrigida. 
Portanto, apesar das medidas adotadas até o momento, entende-se indispensável determinação à empresa, com fundamento no art. 4º, inciso I, da Resolução-TCU 315/2020, para  que adote, no prazo de quinze dias, as providências necessárias ao cumprimento do art. 50, § 1°, da Lei 9.784/1999, diante da ausência, como elemento integrante da motivação dos atos que renovaram os contratos das AGFs São José, Bernardo Vieira e Praça do Botafogo, de explicitação da avaliação quanto aos requisitos previstos no art. 38 da Lei 13.303/2016.
Determinar, adicionalmente, que os Correios adotem, no prazo de quinze dias, as providências necessárias ao cumprimento do art. 50, § 1°, da Lei 9.784/1999, diante da ausência, como elemento integrante da motivação dos atos que renovaram os contratos das AGFs Bernardo Vieira e Praça do Botafogo, da análise da capacidade da agência franqueada em honrar as obrigações assumidas na celebração da renovação.
Além disso, é cabível recomendar aos Correios que avaliem se essas irregularidades, detectadas na motivação do ato de renovação dos contratos das AGFs São José, Bernardo Vieira e Praça do Botafogo, estão presentes em outros contratos renovados, adotando-se as providências cabíveis para o exato cumprimento da lei se detectada infração ao disposto no art. 50, § 1°, da Lei 9.784/1999.
Por fim, com o objetivo de contribuir para o aperfeiçoamento dos processos, entendeu-se, em um primeiro momento, oportuno recomendar aos Correios que promovesse nova reformulação do "Guia Interno de Procedimentos: Prorrogação dos Contratos de Franquia Postal", tendo em vista a ausência de procedimento atinente à verificação da observância dos novos critérios de impedimento para contratar com empresas públicas previstos na Lei das Estatais (art. 38 da Lei 13.303/2016) .
No entanto, ao apresentar seus comentários a respeito da versão preliminar deste relatório, conforme boa prática prevista no art. 14 da ResoluçãoTCU 315/2020, a empresa esclareceu  que já foram promovidas novas atualizações no Guia Interno de Procedimentos, que passou a prever tais atividades de verificação (peça 57) , razão pela qual entende-se dispensável a manutenção desse encaminhamento neste relatório final.
2.3.4. Requisito 4 - Regularidade da AGF quanto aos débitos
Esse requisito condiciona a prorrogação do contrato de franquia à inexistência de débitos por parte da AGF ou que estes estejam em negociação, conforme cláusula 2.2, inciso I, do CFP. O contrato, na sua cláusula 2.2.1, também disciplina que, caso o débito ainda esteja em fase de apuração administrativa ou judicial, a prorrogação poderá ser efetivada sob a condição de sua rescisão após a confirmação do débito.
Todavia, apesar das condicionantes descritas, dos três processos administrativos de prorrogação solicitados, apenas em um (AGF São José) a ECT analisou essas questões, tendo colacionado aos autos os documentos comprobatórios da inexistência de débitos e de processos administrativos de rescisão unilateral do contrato (peça 47, p. 78-79) , emitindo, além disso, parecer técnico instruindo e analisando o cumprimento desse requisito (peça 47, p. 155-159) .
No processo atinente à prorrogação do contrato com a AGF Praça do Botafogo, consta apenas documento comprobatório referente à não identificação de débitos junto à ECT, inexistindo nos autos documentos que permitam comprovar a situação da AGF quanto a possíveis débitos em apuração, nem parecer técnico conclusivo sobre o tema (peça 47, p. 174-261) .
No outro processo administrativo (AGF Bernardo Vieira) inexistem nos autos quaisquer elementos de comprovação da situação da AGF quanto aos possíveis débitos junto à empresa (peça 47, p. 1272) .
Ressalta-se que o Balanço Patrimonial de 2018 da estatal registrou, em 31/12/2018, na conta "Inadimplentes AGF", constante da tabela "Cobrança jurídica/Inadimplência", o montante de R$ 1.936.000,00. Além disso, conforme consta na Nota Técnica 11809180 (peça 23, p. 8) , foi identificado que 5% das unidades encontravam-se em situação de débito junto aos Correios. Tais fatos acentuam a necessidade de maior atenção da ECT no controle da verificação desse requisito.
Vale destacar inicialmente que essas constatações estão ocorrendo apesar de o Guia Interno de Procedimentos, item 4.5, subitem IX, ter estabelecido como procedimento a ser executado pelo gestor regional "Verificar junto à área financeira se a franqueada possui débitos junto aos Correios até 2 (dois) dias para a data do encerramento da vigência contratual." (peça 46, p. 19) , o que evidencia que o aludido referencial não estava sendo seguido integralmente, nem acompanhada a sua aplicação, revelando riscos de que a ECT tenha formalizado outras renovações mesmo com os processos carecendo de elementos que comprovem a situação da AGF no que tange aos débitos junto à estatal.
Apesar das ações já adotadas pela empresa com o objetivo de aprimorar o processo de renovação dos contratos, com a implantação da obrigatoriedade de elaboração de pareceres técnicos individualizados que permitem avaliar a regularidade do processo de prorrogação, entende-se que permanece sem o saneamento a irregularidade em questão, tendo em vista que a ECT não comprovou, até o presente momento, que de fato saneou os três processos analisados e os demais já renovados. 
Portanto, apesar das medidas adotadas até o momento, entende-se indispensável determinação à empresa, com fundamento no art. 4º, inciso I, da Resolução-TCU 315/2020, para que adote, no prazo de quinze dias, as providências necessárias ao exato cumprimento do art. 50, § 1°, da Lei 9.784/1999, diante da ausência, como elemento integrante da motivação dos atos que renovaram os contratos das AGFs Bernardo Vieira e Praça do Botafogo, da avaliação quanto aos possíveis débitos junto à ECT, bem como de eventual negociação com o franqueado, conforme previsto na Cláusula 2.2, inciso I, do CFP.
Além disso, é cabível recomendar aos Correios que avaliem se essas irregularidades, detectadas na motivação do ato de renovação dos contratos das citadas AGFs, estão presentes em outros contratos renovados, adotando-se as providências cabíveis para o exato cumprimento da lei se detectada infração ao disposto no art. 50, § 1°, da Lei 9.784/1999.
2.3.5. Requisito 5 - Regularidade da AGF em relação aos descumprimentos contratuais e às penalidades associadas
A exigência em tela diz respeito à necessidade de comprovação da situação de cada AGF quanto ao cometimento de possíveis descumprimentos contratuais de natureza operacional, de gestão, financeira, e que ensejam a rescisão unilateral ou a anulação do contrato, e as respectivas penalidades associadas.
O CFP, em sua cláusula 2.2.1, estabelece que a existência de processo administrativo para a apuração de irregularidades contratuais não é fator impeditivo à sua prorrogação, prevendo, todavia, a obrigatoriedade da sua rescisão, caso ao final do citado processo se confirme o cometimento de irregularidade ou de um conjunto de irregularidades que ensejam a rescisão contratual.
Ademais, o processo de apuração de irregularidade estabelecido no contrato (cláusula 16) deverá observar as espécies de irregularidades constantes do Anexo 4 do CFP (Quadro de Ocorrências de Descumprimento Contratual) , que disciplina o regramento acerca da tipificação das irregularidades em um sistema de pontuação com penalidades e medidas associadas, no caso advertência, sanção pecuniária, e abertura de processo administrativo de rescisão unilateral.
No entanto, ao analisar a matéria, a equipe de auditoria identificou que, dos três processos administrativos selecionados para exame, apenas em um processo (AGF São José) a ECT analisou essas questões, tendo colacionado aos autos o documento comprobatório da inexistência de processos administrativos de rescisão unilateral do contrato (peça 47, p. 79) , emitindo, além disso, parecer técnico conclusivo a respeito. 
Todavia, mesmo nesse caso, entende-se que a apuração se deu ainda de forma parcial, tendo em vista que não consta nos autos desse processo qualquer informação acerca da situação da AGF no que tange às eventuais irregularidades apuradas em outros processos administrativos, mesmo que não ensejassem uma possível rescisão contratual. Ressalta-se que, conforme previsto no anexo 4, item 6, do contrato (peça 38, p.94) , o cometimento de diversas irregularidades, mesmo que de menor penalização, pode promover a abertura de processo administrativo de rescisão contratual.
6. SOMATÓRIO PARA EFEITO DE RESCISÃO 
6.1 Quando o somatório de pontos das irregularidades de qualquer dos Grupos individualmente atingir ou ultrapassar 200 (duzentos) pontos, em interstício temporal de 06 (seis) meses contados a partir data da contabilização da 1ª pontuação, será instaurado processo administrativo visando à rescisão unilateral do contrato. 
6.2 Este somatório deverá ser realizado após o encerramento de cada um dos processos de apuração de irregularidade, considerando sempre os últimos 06 (seis) meses. (destaques acrescidos) 
Apesar de não ser um impeditivo da renovação, a existência de processo administrativo em curso relativo a uma possível rescisão contratual e seus desdobramentos devem ser vistos como informações relevantes e necessárias à decisão da empresa de dar continuidade ou não ao vínculo contratual, devendo, assim, tal informação constar dos respectivos processos de prorrogação, conforme dispõe o art. 50 da Lei 9.784/1999.
Vale destacar inicialmente que o Guia Interno de Procedimentos orientou o gestor da ECT em relação à situação da AGF quanto aos descumprimentos contratuais e às penalidades associadas, elencando, em seu item 4.6, subitem II, inclusive alguns exemplos de irregularidades impeditivas à renovação em razão da sua natureza insanável (peça 46, p. 21) , que, portanto, deveriam ser de verificação obrigatória, o que não ocorreu nos três processos de prorrogação, evidenciando que o aludido referencial não estava sendo seguido integralmente, nem acompanhada a sua aplicação, revelando riscos de que a ECT tenha formalizado outras renovações desacompanhada da comprovação do atendimento do presente requisito.
Apesar das ações já adotadas pela empresa com o objetivo de aprimorar o processo de renovação dos contratos, entende-se que permanece sem o saneamento a irregularidade em questão, tendo em vista que a ECT não comprovou, até o presente momento, que de fato saneou os três processos analisados e os demais já renovados com a verificação da situação da AGF quanto aos descumprimentos contratuais e às penalidades associadas, conforme preconiza a cláusula 2.2.1 do Contrato de Franquia Postal.
Portanto, apesar das medidas adotadas até o momento, entende-se indispensável determinação à empresa, com fundamento no art. 4º, inciso I, da Resolução-TCU 315/2020, para que adote, no prazo de 15 dias, as providências necessárias ao exato cumprimento do art. 50, § 1°, da Lei 9.784/1999, diante da ausência, como elemento integrante da motivação dos atos que renovaram os contratos das AGFs São José, Bernardo Vieira e Praça do Botafogo, da verificação da regularidade da AGF quanto aos descumprimentos contratuais e às penalidades associadas, conforme preconiza a cláusula 2.2.1 do CFP.
Além disso, também cabível recomendar aos Correios que avaliem se essas irregularidades, detectadas na motivação do ato de renovação dos contratos das citadas AGFs, estão presentes em outros contratos renovados, adotando-se as providências cabíveis para o exato cumprimento da lei se detectada infração ao disposto no art. 50, § 1°, da Lei 9.784/1999.
2.3.6. Requisito 6 - Pagamento da nova taxa inicial de franquia
Esse requisito foi estabelecido no contrato e condiciona a prorrogação ao pagamento de nova taxa de franquia postal (cláusula 2.3 do CFP) . 
No exame dos três processos administrativos de prorrogação, verificou-se a devida comprovação de pagamento prévio da nova taxa inicial de franquia, em observância à cláusula 2.3 do Contrato de Franquia Postal.
Portanto, considerando que o Guia Interno de Procedimentos prescreve a verificação do pagamento da taxa como um dos requisitos imprescindíveis, tendo sido inclusive inserida a exigência da sua quitação antecipada na padronizada carta inicial enviada ao franqueado, não se vislumbra, nesse momento, riscos associados à não observância do requisito em questão, nem a necessária motivação quanto a essa aspecto.
2.3.7. Conclusão sobre o atendimento dos requisitos
Os processos administrativos autuados para a autorização da prorrogação da rede franqueada devem observar, dentre outros, os princípios da legalidade, finalidade, motivação, razoabilidade, proporcionalidade, moralidade, ampla defesa, contraditório, segurança jurídica, interesse público e eficiência (art. 2º, caput, da Lei 9.784/1999) , além da necessidade de indicação dos pressupostos de fato e de direito que determinarem a decisão (parágrafo único, inciso VII, do mesmo artigo) .
Além disso, também deve ser exigido, no processo administrativo, que os estudos e análises que o compõem sejam consistentes, completos, e capazes, com razoável grau, de explorar a matéria com profundidade e extensão, de ser tempestivos e conclusivos (corolário dos princípios da motivação, razoabilidade e proporcionalidade) .
Ademais, as deliberações devem ser baseadas em instruções destinadas a examinar, analisar e formular proposta de decisão, conforme preconizam os arts. 29, 47 e 49 da Lei 9.784/1999.
Vale ressaltar ainda que o Manual de Licitação e Gestão da ECT (Manlig) , ao tratar das alterações contratuais, exige que o processo administrativo deve conter os documentos que originaram a demanda, as justificativas, pareceres técnico e documentos que se façam necessários, informação sobre a qualidade dos serviços prestados, quando couber, parecer da área jurídica, bem como a autorização competente para a sua emissão (Módulo 6, Capítulo 4, Anexo 2, item 1.2.2.2) .
No entanto, verificou-se que nenhum dos três processos administrativos de prorrogação avaliados por esta equipe de auditoria observou suficientemente o princípio da motivação expresso nos arts. 2º, caput, e 50, § 1º, da Lei 9.784/1999, diante da ausência, no mínimo, de uma análise conclusiva acerca da observância dos requisitos que autorizam a prorrogação contratual, de modo a subsidiar a decisão da autoridade competente. Destaca-se que em dois processos não havia sequer parecer técnico opinativo, sendo que, no processo que havia parecer, não foi identificada a completude necessária.
Vale lembrar que o Guia Interno de Procedimentos (peça 46, p. 10-24) , em vigor no momento das citadas renovações, não estabelecia a necessidade de elaboração de instruções capazes de analisar a matéria do processo e fundamentar a decisão, revelando riscos de que as constatações identificadas nos três processos tenham ocorrido também em outras renovações.
Ressalta-se que a atualização do citado guia (peça 48, p. 11-57) , ocorrida em junho de 2020 e mencionada anteriormente, passou a prever a elaboração de relatório técnico preliminar, identificando se a AGF preenche os requisitos legais e contratuais para a continuidade do processo de prorrogação, e de relatório técnico circunstanciado, com posicionamento conclusivo quanto à prorrogação ou não do contrato.
Apesar das ações já adotadas pela empresa com o objetivo de aprimorar o processo de renovação, entende-se que permanecem as irregularidades em questão, tendo em vista que a ECT não comprovou, até o presente momento, que de fato os três processos contêm a motivação necessária à análise conclusiva acerca da comprovação do atendimento dos requisitos obrigatórios à renovação, conforme preconizam os arts. 29, 47 e 49 da Lei 9.784/1999, e o Manual de Licitação e Gestão (Manlig) da ECT (Módulo 6, Capítulo 4, Anexo 2, item 1.2.2.2) .
Portanto, apesar das providências adotadas até o momento, entende-se necessárias as determinações e recomendações propostas neste capítulo. 
3. ANÁLISE DA VIABILIDADE ECONÔMICO-FINANCEIRA
O estudo de viabilidade econômico-financeira enviado pelos Correios tem por objetivo propor uma metodologia de cálculo de remuneração para as agências franqueadas, considerando os custos e despesas envolvidos e uma taxa de retorno compatível com o negócio.
Salienta-se que para fins da prorrogação dos contratos, a ECT apresenta, em essência, o mesmo modelo utilizado na licitação original (realizada em 2009) , aprovado com ressalva pelo Acórdão 2301/2007-TCU-Plenário, com ajustes decorrentes basicamente de atualização de dados, principalmente da estrutura de custos e investimentos, resultando em novas tabelas de remuneração.
Como inovação ao modelo, as agências franqueadas em atuação foram segmentadas em 33 grupos, de acordo com o seu porte, ou seja, segundo o volume de valores arrecadados por cada unidade (para mais informações e análise, ver Apêndice A, acostado à peça 49) . 
3.1 Tabela de Remuneração
A remuneração paga ao franqueado se baseia em um percentual da receita arrecadada pela respectiva agência, considerando, como direcionadores da sua definição, as seguintes premissas básicas: (a) tornar a agência terceirizada viável sob o ponto de vista econômicofinanceiro; e (b) não remunerar a agência terceirizada mais do que os custos de uma agência própria, no que se refere às atividades de atendimento (peça 45, p. 60) .
Para tanto, teria sido definida uma remuneração de equilíbrio com base nos custos e investimentos suportados pelo franqueado e na estimativa dos custos médios ponderados de capital (WACC) , de modo a garantir a viabilidade do empreendimento (primeira premissa) .
Foram elaboradas cinco tabelas de remuneração, a depender do serviço ou produto comercializado: (a) R1 - destinado a remunerar os produtos/serviços que envolvem somente o atendimento em agência, como, por exemplo, caixas de encomenda, carnês e selos; (b) R2 - destinado a remunerar os serviços nacionais de envelopes e pacotes; (c) R3 - destinado a remunerar os serviços internacionais; (d) R4 - destinado a remunerar os serviços de marketing direto; e (e) R5 - destina-se a remunerar os serviços para clientes com maiores volumes de postagem, a partir da formatação de uma Gerência de Atividades de Controle e Captação (GCCAP) .
No tocante especificamente ao grupo R2, segmento que representa mais de 90% da remuneração dos franqueados, foram definidas ainda faixas de remuneração. Assim, para cada nível de faturamento alcançado pela agência seria aplicado um percentual diferenciado e decrescente, promovendo, desse modo, uma diminuição gradual do percentual de remuneração do franqueado, pari passu ao aumento da receita da unidade, conforme pode ser visto na tabela abaixo:
Figura 3 - Nova Tabela de Remuneração do Grupo R2

Fonte: elaboração própria, com base em dados peça 23, p. 16-17.
Nota: Os valores de arrecadação acima são apenas aproximações para fins ilustrativos. A tabela a ser aplicada no contrato se utiliza, como referencial, de valores em PPCC (Primeiro Porte da Carta de Capital) , cotado em R$ 1,95 à época do envio dos estudos, a qual pode ser consultada na peça 23, p. 16-17.
A tabela acima, que será aplicada na renovação de todos os contratos, possui percentuais de remuneração inferiores à tabela atualmente em vigor, o que permitirá, segundo estimativa dos Correios (peça 23, p. 1-2) , uma economia anual de cerca de R$ 85 milhões de reais, considerando apenas os 351 contratos com vencimento no ano de 2020.
Expandindo essa comparação a todas as 985 unidades terceirizadas, a equipe de auditoria estimou uma economia anual de mais de R$ 200 milhões, o que representaria uma redução de aproximadamente 12% dos custos atuais com agências franqueadas, conforme pode ser visto na peça 45, p. 167-175.
Todavia, apesar dessa potencial economia, ao se avaliar o impacto da nova tabela individualmente em relação aos 33 segmentos, ou seja, considerando o porte das agências, as simulações realizadas por esta unidade técnica apontam que as franquias de menor arrecadação seriam mais afetadas com a redução prevista, enfrentando uma diminuição percentualmente maior em suas remunerações, conforme pode ser visto no gráfico abaixo:
Gráfico 4 - Redução Percentual da Remuneração x Porte das Agências

Fonte: elaboração própria, conforme cálculos à peça 45, p. 176.
Assim, percebe-se que a nova tabela de remuneração promoveria impactos principalmente nas menores agências, com reduções em suas remunerações entre 12 a 14% (segmentos de 1 a 12) , em contrapartida das maiores unidades (segmentos de 30 a 33) , com perdas estimadas entre 3% a 5%.
Indagada sobre a essa possível contradição, a empresa, conforme peça 46, p. 5-6, afirmou apenas que a nova tabela apresenta os mesmos percentuais para todas as unidades e que "essas diferenças são decorrentes dos ganhos de escala característicos de agências de maior porte, que conseguem maior faturamento com praticamente o mesmo nível de recursos (...) ". 
Apesar de não se configurar propriamente uma irregularidade, estando na seara discricionária da empresa, reduzir em maior grau a remuneração das menores agências pode ser visto como uma contradição do modelo, considerando as premissas estabelecidas de permitir a viabilidade dos empreendimentos e também de reduzir custos.
Conforme cálculos realizados pela equipe de auditoria (peça 45, p. 177) , se a diminuição da remuneração se desse de forma, no mínimo, homogênea, com a mesma redução percentual dos doze menores segmentos (média de 13,13%) , os Correios poderiam obter uma economia adicional de aproximadamente R$ 26 milhões, um crescimento de 12% do inicialmente previsto. 
Ressalta-se, ainda, considerando a própria afirmação da empresa de que "[agências de maior porte] conseguem maior faturamento com praticamente o mesmo nível de recursos" seria possível vislumbrar uma redução ainda maior na remuneração dos maiores segmentos, dada a maior capacidade de absorção dessas franquias da redução do seu faturamento.
Ainda em relação às grandes agências, outro ponto a ser destacado do modelo remuneratório, diz respeito à potencial margem de lucro estimada para as maiores unidades terceirizadas, sobretudo, com a possibilidade de obtenção de consideráveis remunerações líquidas, apesar dos baixos investimentos a serem realizados. 
A despeito da economia provocada pela nova tabela, os estudos apresentados pela empresa apontam, em todos os segmentos, para fluxos de caixa com taxa interna de retorno (TIR) consideravelmente superior ao custo de capital calculado (WACC) de 0,51% a.m., chegando as maiores unidades a taxas de retorno mensais de mais de 300%. 
Gráfico 5 - Taxa Interna de Retorno por Segmentos de AGF

Fonte: elaboração própria, com base em simulações no arquivo "Fluxo de Caixa Modelo Atualizado TCU_Dezembro_2019_v_06_03_2020", anexo à peça 35.
Em alguns casos, o lucro líquido mensal estimado se mostrou superior a todos os investimentos a serem realizados nos próximos dez anos. Assim, pelas projeções, em um único mês, o franqueado recuperaria todos os investimentos realizados e a realizar, algo que, em tese, não se coadunaria com os investimentos exigidos e com o risco do negócio.
Assim, pelo modelo apresentado (ver arquivo "Fluxo de Caixa Modelo Atualizado TCU_Dezembro_2019_v_06_03_2020", anexo à peça 35) , tomando como exemplo as unidades de maior porte (Segmento 33) , estima-se que um único franqueado, mesmo após o pagamento de todos os custos e despesas de sua unidade, obteria um lucro líquido de mais de R$ 320 mil, valor quase três vezes superior a todos os investimentos previstos para os dez próximos anos (R$ 115 mil) .
Como possível explicação para tal fato, ressalta-se que o modelo em análise, utilizado na licitação original e aprovado com ressalvas pelo Acórdão 2301/2007-TCU-Plenário, possui como uma das principais características a homogeneidade no tratamento de todos os tipos de agência, estabelecendo praticamente nenhuma diferenciação entre as franquias, apesar da discrepância encontrada de faturamento entre as 985 unidades.
Salienta-se que, apesar da citada segmentação em 33 níveis de AGF, não foi identificada a sua utilidade prática na configuração do modelo de viabilidade aqui em análise, considerando que essa segmentação não possui qualquer impacto na definição da remuneração do franqueado, nos investimentos a serem realizados ou mesmo na taxa de franquia inicial a ser paga (ver Apêndice A) .
Conforme gráfico de dispersão abaixo, apesar de uma concentração principalmente de franquias com remuneração anual de até R$ 1 milhão (32%) e R$ 2 milhões (62%) , o modelo em uso abarcaria desde as menores unidades, remuneradas em torno de R$ 100 mil, até as grandes unidades, que recebem dos Correios mais de R$ 10 milhões por ano (eixo y) .
Gráfico 6 - Arrecadação e remuneração das Agências no ano de 2019 (milhões de reais) :

Fonte: elaboração própria, com base em dados do arquivo "Cópia de Histórico_Arrecadação_Remuneração_AGF", anexo à peça 35.
Assim, agências com arrecadação até cem vezes maior, são submetidas à mesma tabela de remuneração, não provocando também impactos nas taxas de franquia iniciais a serem pagas, nem nos investimentos a serem realizados, permitindo-se, assim, as possíveis altas taxas retornos estimadas para os maiores segmentos.
Questionada sobre as possíveis elevadas remunerações e a não adoção de um modelo remuneratório que fosse menos vantajoso para as maiores agências franqueadas (peça 46, p.5-6) , os Correios afirmaram que:
O modelo remuneratório vigente foi construído a partir de uma agência própria de referência, devidamente licitado e utilizado desde 2011. Sua construção não levou em consideração tamanhos de agências ou, ainda, a localização. Por se tratar de prorrogação, somente foram consideradas as atualizações de parâmetros no modelo, não considerando qualquer outra particularidade. Para esse tipo de diferenciação, está em desenvolvimento um novo modelo de canais, que considera a particularidade de cada mercado, resultando em diferentes modelos de unidades de atendimento e, consequentemente, tipos distintos de remuneração.
Desse modo, ao realizar apenas uma atualização do modelo vigente, as inconsistências e fragilidades da metodologia original restariam mantidas na prorrogação dos contratos, o que permitiria, considerando corretas as estimativas da empresa, a obtenção de elevadas taxas de retorno e de substanciais remunerações por parte das maiores agências franqueadas.
Diante dos limites a serem observados na remuneração das AGFs (inciso II do § 6º do art. 5º da Portaria Interministerial MCTIC-MP 4.474/2018) e dos resultados dos fluxos de caixa apresentados, esta unidade técnica buscou averiguar se a citada condição estaria sendo observada, ou seja, se a remuneração prevista para unidades franqueadas seria inferior ao possivelmente despendido pela empresa na sua execução.
Usando como estudo as maiores unidades franqueadas (segmento 33) e aplicando a mesma metodologia utilizada pela empresa, estimou-se que os custos que seriam despendidos pelos Correios, no caso da gestão própria dessas unidades, estariam na ordem de R$ 164 mil, conforme cálculos à peça 45, p. 178. Esse valor, no entanto, seria consideravelmente menor que as remunerações pagas aos maiores franqueados, os quais receberam, em média, ao longo do ano de 2018, remunerações brutas mensais próximas a R$ 700 mil, colocando em dúvida a observância da premissa em tela.
Instada a se manifestar sobre o possível descumprimento do limite imposto na Portaria Interministerial 4.474/2018, os Correios, apesar de não terem identificado inconsistências nos cálculos realizados por esta equipe, apresentaram dados reais de custos relativos à maior agência própria da empresa, de modo a demonstrar a aderência à mencionada premissa.
 Conforme os dados encaminhados (peça 45, p.180) , a citada agência (AC Central de São Paulo) , que teria faturado apenas metade do que a maior agência terceirizada no ano de 2018, com receita mensal de R$ 2,1 milhões, custaria, no entanto, quase o dobro do que foi repassado de remuneração àquela franqueada, com custos mensais, naquele ano, de mais de R$ 1,2 milhões.
Custos maiores de agências próprias em relação à remuneração das agências franqueadas também foram identificados em unidades de porte menor, conforme pode ser visto no Apêndice B deste relatório (peça 49, p.3) .
Tais informações, entretanto, se por um lado apresentam fortes indícios de cumprimento do limite imposto pela Portaria Interministerial 4.474/2018, ao demostrar os altos custos de uma agência própria da empresa, por outro, traz à luz o provável descolamento entre o modelo teórico aqui utilizado na estimativa de custos e a realidade de fato, haja vista que as despesas reais apresentadas para a maior agência (R$ 1,2 milhões) , perfazem mais de sete vezes os custos estimados (R$ 164 mil) pela metodologia em questão.
Assim, diante da distância entre o modelo teórico e a realidade de custos da empresa, põe-se em dúvida a capacidade dessa metodologia de captar também as variáveis de custos das agências franqueadas, com um considerável risco de que as despesas estimadas no estudo apresentado também estejam subavaliadas.
Uma provável subavaliação das despesas, cabe ressaltar, diminuiria a possibilidade de ocorrência dos riscos citados anteriormente, diante da natural diminuição dos lucros e das taxas de retorno inicialmente estimados. 
Percebe-se assim que o modelo remuneratório utilizado pelos Correios, apesar da significativa economia potencial com a nova tabela de remuneração, se por um lado possibilita, em tese, a viabilidade das unidades franqueadas, no sentido de permitir a sustentabilidade das franquias, por outro não garante a compatibilidade dessas remunerações com os valores investidos e com o risco do empreendimento, seja por uma elevada taxa interna de retorno dos empreendimentos, seja por uma possível não confiabilidade das estimativas de despesas. 
De todo modo, apesar das críticas relatadas, entende-se que essas não teriam o condão de obstar a continuidade do processo de renovação em análise, diante de algumas características do caso concreto.
Em primeiro lugar, entende-se que as citadas fragilidades se mostram inerentes ao modelo em questão, considerando, sobretudo, a ausência na metodologia de um tratamento diferenciado aos diversos portes de agências. Desse modo, a mitigação dessas questões não se daria por meio de correções e aprimoramentos pontuais, mas sim a partir de uma revisão ampla e profunda do modelo de viabilidade como um todo e de seus parâmetros de remuneração.
Nessa linha, cabe destacar que os Correios já estão promovendo essa revisão, haja vista que consta em seu planejamento uma readequação da sua rede, com o desenvolvimento de novos canais de atendimento, os quais, segundo a companhia (peça 46, p.7-9) , serão "segmentados de acordo com a demanda potencial de cada mercado e com modelos remuneratórios distintos, conforme perfil do mercado em que serão inseridos". Todavia, apesar dessa revisão já estar em curso, o que permitirá a substituição do atual modelo remuneratório, a expectativa da empresa de implantação desses novos canais se daria apenas a partir de 2021, conforme mencionado à peça 46, p. 220, não podendo tais estudos serem aplicados às renovações aqui em análise.
Cabe ressaltar, ainda, que, no contexto atual, eventuais alterações substanciais nas tabelas de remuneração ou taxas de franquia nos atuais contratos, que porventura possam ser necessárias a uma redução das taxas de retorno estimadas, enfrentaria, no caso concreto, discussões de ordem legal, diante da necessária observância do princípio do equilíbrio econômico financeiro do contrato original, ao se tratar da renovação de contratos assinados e em vigor.
Deve-se ter em mente, além disso, que uma nova licitação, o que pode ser visto como um caminho alternativo às dificuldades apresentadas, poderia, nesse momento, ser avaliada como de alto risco para a companhia, diante da complexidade da realização de novo processo licitatório de quase mil agências; da relevância e materialidade das atuais unidades, as quais são responsáveis por mais de 40% da receita total, 60% da receita de varejo e por mais de 66% da receita de encomendas;  da iminência do término desses contratos, com o risco de um impacto social de uma possível interrupção dos serviços; e das incertezas advindas de uma eventual privatização da empresa em futuro próximo.
Da mesma sorte, a alternativa de execução direta pela companhia das atuais unidades franqueadas, também possui viabilidade contestável, diante dos elevados recursos a serem investidos, dos custos potencialmente maiores a serem arcados pela empresa, e pela dificuldade de se manter o nível de arrecadação das agências franqueadas em funcionamento.
Em contrapartida, as fragilidades constatadas, se por um lado não obstam a prorrogação dos contratos, por outro, exigem ações céleres da companhia na remodelagem de seus canais e na substituição gradativa do modelo em vigor, possivelmente benéfico a uma parcela dos franqueados (caso corretas as estimativas apresentadas) , por um modelo mais atual, segmentado e que considere as diferentes capacidades de geração de receita e estimativas confiáveis de despesas, como este Tribunal já se manifestou em outras ocasiões.
De todo modo, considerando que está em desenvolvimento no âmbito da empresa uma ampla remodelagem de todos os seus canais de atendimento, com a implantação de novas unidades, buscando-se uma maior segmentação da rede e a adoção de formatos mais flexíveis; que a conclusão dessa complexa remodelagem está prevista para o fim de 2024; entende-se dispensáveis, nesse momento, maiores providências a respeito das fragilidades identificadas, sem prejuízo, no entanto, de um acompanhamento deste Tribunal, em momento oportuno, do citado processo de remodelagem.
3.2 Taxa de Franquia
Para a definição da taxa de franquia a ser paga na renovação foi utilizada a mesma metodologia prevista no contrato original, mantendo-se as alíquotas e os valores de referência inalterados. Por esse modelo, além da retenção mensal de 1% da remuneração do franqueado, está previsto o pagamento de uma taxa inicial, calculada com base na tarifa do Primeiro Porte de Carta Comercial (PPCC) e no número de guichês da unidade.
Indagados sobre a fundamentação dos valores apresentados, os Correios ressaltaram que as taxas de franquia para a prorrogação não sofreram alterações em relação ao modelo original já apreciado pelo TCU quando da licitação das agências e explicaram, destacadamente, que a definição do valor, proporcional ao número de guichês, teria por objetivo cobrir o direito de operação, o uso de marcas da ECT, os gastos com treinamento, o fornecimento de guias e manuais, assim como a manutenção e fiscalização da rede (peça 46, p. 76-77) .
Assim, percebe-se que a definição das taxas de franquia inicial não possui qualquer relação com a expectativa de remuneração do franqueado, não refletindo o real valor econômico de cada empreendimento. Tal fato cria, na prorrogação dos contratos, situações, no mínimo, contraditórias, com a cobrança de taxas de franquia igual ou, em alguns casos, até inferior de agências de arrecadação elevadas em comparação com unidades de menor arrecadação, como pode ser visto nos casos abaixo:
Gráfico 7 - Lucro Líquido Estimado e Taxa de Franquia dos Segmentos 1,4 e 29

Fonte: elaboração própria com base em dados do arquivo "Fluxo de Caixa Modelo Atualizado TCU_Dezembro_2019_v_06_03_2020", anexo à peça 35
Desse modo, ao ter como parâmetro apenas a quantidade de guichês, o modelo permite, como no caso do Segmento 29, que uma unidade com lucro líquido mensal previsto de mais de R$ 200 mil, tenha a obrigação da mesma taxa de franquia inicial cobrada de agências do Segmento 1 (Lucro de R$ 10,4 mil) ou até inferior, como no caso do Segmento 4 (Lucro de R$ 21,3 mil) .
Impende destacar que estudos realizados pela empresa identificaram uma baixa correlação entre o número de guichês e o faturamento gerado pelas agências, conforme documento à peça 45, p. 70-96, haja vista que grande parte das unidades terceirizadas se especializariam em estruturas de tratamento empresarial ou de retaguarda, voltadas ao atendimento de clientes com contrato de prestação de serviço.
Assim, a utilização da quantidade de guichês como único parâmetro na definição das taxas de franquia não se mostra, isoladamente, a metodologia mais adequada na busca de uma taxa compatível com o valor econômico de cada negócio.
Vale ressaltar, mais uma vez, que este Tribunal, ao avaliar modelo semelhante no âmbito do Acórdão 2151/2014-TCU-Plenário, que tratava de uma nova licitação de unidades franqueadas, determinou à empresa que a taxa inicial de franquia a ser calculada, ou seja, o preço a ser fixado no edital a que se refere o art. 3º da Lei 11.668/2008 c/c o art. 15, inciso IV, da Lei 8.987/1995, deveria refletir a estimativa do valor econômico do objeto licitado. 
De todo modo, apesar da inconsistência identificada, considerando: (i) que as alíquotas e valores definidos para as taxas de franquia constam do próprio contrato assinado entre as partes (peça 45, p. 138) ; (ii) que a compatibilidade entre as taxas de franquia e a estimativa do valor econômico dos empreendimentos poderia exigir uma mudança substancial dos valores originalmente pactuados, não podendo se perder de vista os princípios da vinculação ao instrumento convocatório e do equilíbrio econômico-financeiro; (iii) que o TCU já se manifestou sobre o tema, conforme determinação prevista no item 9.1.1 do Acórdão 2151/2014-TCU-Plenário; e (iv) que os Correios já promoveram estudos com o objetivo de constatar a correlação entre o número de guichês e o faturamento das unidades; entende-se que, no caso concreto, não cabem outras providências por parte deste Tribunal, sem prejuízo, no entanto, do monitoramento do citado acórdão em futuras licitações.
3.3 Investimentos, Despesas e Custo de Capital
De modo a permitir uma maior concisão do relatório, a metodologia utilizada na definição dos investimentos, das despesas e do custo de capital está descrita no Apêndice C, D e E (peça 49) , assim como a respectiva análise de cada tópico.
Cabe destacar, todavia, que, apesar de inconsistências pontuais identificadas, tais variáveis do modelo foram tecnicamente fundamentadas, dispensando maiores comentários a respeito.  
4. COMENTÁRIOS DOS GESTORES
Considerando a boa prática prevista no art. 14 da ResoluçãoTCU 315/2020, a versão preliminar deste relatório foi encaminhada à Empresa Brasileira de Correios e Telégrafos, por meio do Ofício 38.882/2020-TCU/Seproc (peça 53) , para cumprimento da fase de comentários dos gestores, a fim de avaliarem o teor do relatório preliminar e apresentarem suas considerações, inclusive sobre os encaminhamentos propostos, em especial quanto às consequências práticas da implementação, no prazo requerido, das medidas aventadas e eventuais alternativas. 
Em resposta (peças 54 a 58) , os Correios descreveram as medidas já implantadas com o objetivo de sanar as fragilidades identificas neste relatório.
A empresa esclareceu que foram encaminhadas às superintendências estaduais as providências a serem adotadas para adequação dos processos finalizados, ao encontro das determinações propostas nos parágrafos 68, 78, 79, 90 e 100, que tratam da motivação dos atos que renovaram os contratos das AGFs São José, Bernardo Vieira e Praça do Botafogo, e da recomendação sugerida nos parágrafos 69, 80, 91 e  101, a respeito da avaliação se as irregularidades detectadas estariam presentes em outros contratos já renovados.
Além disso, como já descrito anteriormente, destacaram também que já foram promovidas novas atualizações no Guia Interno de Procedimentos (peça 57) , que passou a prever atividades relacionadas à verificação da regularidade quanto aos novos impedimentos estabelecidos no art. 38 da Lei das Estatais, em alinhamento à recomendação inicialmente proposta no relatório preliminar.
Apesar das ações já adotadas pela empresa, considerando que as irregularidades detectadas não foram ainda integralmente corrigidas e que a empresa não apresentou, em sua resposta, qualquer restrição às deliberações apresentadas por esta equipe, entende-se pertinente a manutenção do encaminhamento proposto, com exceção da recomendação inicialmente prevista de nova reformulação do "Guia Interno de Procedimentos, conforme descrito nos parágrafos 81 e 82.
5. CONCLUSÕES
Os trabalhos realizados nessa fiscalização permitiram avaliar, em uma primeira etapa, a regularidade e adequação do processo em curso de prorrogação dos contratos de franquia postal.
Os exames e análises realizados permitiram esclarecer e evidenciar que, no processo de prorrogação, o mecanismo de governança estratégia está sendo observado, porém, quanto ao mecanismo controle, foram identificadas diversas fragilidades que culminaram na celebração de renovações sem a análise conclusiva da observância dos requisitos legais autorizadores.
 Com efeito, apesar dos estudos relativos à rede franqueada como um todo estarem aderentes ao planejamento estratégico da ECT e possuírem razoável grau de consistência e completude, os controles adotados pela empresa nos processos individuais de prorrogação estão permitindo a celebração de aditivos sem a devida comprovação e análise de requisitos essenciais autorizadores da renovação.
Ao se examinar três processos individuais (AGFs São José, Bernardo Vieira e Praça do Botafogo) , constatou-se a não comprovação do atendimento, de forma plena, de requisitos obrigatórios, tais como: a realização de avaliação de desempenho individual (Requisito 2) ; a regularidade no que tange à habilitação e aos impedimentos legais de contratar (Requisito 3) ; de inexistência de débitos junto aos Correios (Requisito 4) ; e de regularidade da franqueada em relação aos descumprimentos contratuais (Requisito 5) .
Vale destacar, em linha com a nova Resolução-TCU 315/2020, que, resultado da boa interação com os gestores no curso da fiscalização visando o saneamento dos questionamentos formulados pela equipe de auditoria e a construção conjunta de entendimentos e possíveis soluções associadas, a ECT promoveu, na etapa final dos trabalhos, um aprimoramento dos procedimentos de prorrogação dos contratos de franquia postal, com vistas a possibilitar que as renovações observem os requisitos aplicáveis. 
As melhorias se concentraram principalmente em uma maior padronização dos processos, com a atualização do guia de procedimentos para a efetivação das prorrogações dos contratos, com a criação, em especial, de modelos padronizados de relatórios que deverão ser utilizados pelas superintendências estaduais, de modo a mitigar a possibilidade de falhas na execução dos procedimentos e dar maior uniformidade e segurança jurídica aos processos de prorrogação.
Todavia, mesmo com o aprimoramento dos controles, que em boa medida têm o potencial de sanear as irregularidades identificadas, as evidências coletadas até o presente momento ainda carecem de elementos suficientes a comprovar que os processos já renovados estão observando os requisitos obrigatórios além de estarem acompanhados de análise conclusiva a respeito, bem como revelam a persistência de riscos de inobservância do cumprimento de requisitos obrigatórios nos contratos ainda a renovar, notadamente no que tange às novas exigências estabelecidas na Lei das Estatais aplicáveis ao processo de prorrogação em questão.
No tocante ao estudo de viabilidade econômico-financeira, em especial no que tange à definição das novas tabelas de remuneração, concluiu-se que o modelo se mostrou, em grande medida, tecnicamente fundamentado, baseando-se em critérios e parâmetros de mercado e de aferição de vantagem econômica para a ECT, conforme preceitua o art. 5º, § 6º, da Portaria Interministerial MCTIC-MP 4.474/2018. 
Todavia, apesar de demonstrada a viabilidade dos empreendimentos e a potencial redução de custos relacionados às unidades terceirizadas, entendeu-se que a metodologia empregada carrega como fragilidade o tratamento homogêneo a todos os tipos de agência, o que pode permitir a obtenção por parte de algumas unidades franqueadas de elevadas taxas de retorno.
Nessa linha, ainda se identificou um descompasso entre as taxas de franquia inicial a serem cobradas na renovação dos contratos e o valor econômico dos empreendimentos, o que pode favorecer, mais uma vez, as unidades franqueadas que mais arrecadam.
Apesar disso, entendeu-se que as fragilidades não deveriam obstar a continuidade do processo de renovação, diante das características do caso concreto, em especial: (i) da dificuldade de alterações substanciais e necessárias nas tabelas de remuneração, diante da observância do princípio do equilíbrio econômico-financeiro do contrato original; (ii) dos riscos envolvidos, tanto sociais, como econômicos, na realização de novo procedimento licitatório; e (iii) do processo de remodelagem dos canais de atendimento, atualmente em desenvolvimento na empresa, com conclusão prevista para o fim de 2024.
Como resultado dos trabalhos nesse primeiro ciclo de acompanhamento, propõe-se determinação aos Correios para que adotem as providências necessárias ao exato cumprimento do art. 50, § 1°, da Lei 9.784/1999, diante da ausência, como elementos integrantes da motivação dos atos que renovaram os contratos das AGFs São José, Bernardo Vieira e Praça do Botafogo, de avaliação de requisitos legais e contratuais.
Além disso, entende-se oportuna a proposição de recomendação à empresa para que avalie se as irregularidades detectadas na motivação do ato de renovação dos contratos das citadas AGFs estão presentes em outros contratos renovados, adotando-se as providências cabíveis para o exato cumprimento da lei se detectada infração ao disposto no art. 50, § 1°, da Lei 9.784/1999.
6. PROPOSTA DE ENCAMINHAMENTO
Ante o exposto, submete-se o presente relatório à consideração superior com as seguintes propostas:
	(a) determinar à Empresa de Correios e Telégrafos (ECT) , com fundamento no art. 250, inciso II, do RITCU, e no art. 4º, inciso I, da Resolução-TCU 315/2020, que adote, no prazo de quinze dias, as providências necessárias ao exato cumprimento do art. 50, § 1°, da Lei 9.784/1999, diante da ausência, como elementos integrantes da motivação dos atos que renovaram os contratos das AGFs São José, Bernardo Vieira e Praça do Botafogo, de avaliação dos seguintes requisitos legais e contratuais:
	(a.1) a qualidade no desempenho das atividades, conforme art. 3º, inciso I, do Decreto 6.639/2008;
	(a.2) a ausência de débitos, conforme cláusula 2.2, inciso I, do Contrato de Franquia Postal;
	(a.3) a observância dos impeditivos de contratação previstos no art. 38 da Lei 13.303/2016 e da manutenção condições de habilitação e de qualificação econômico-financeira das respectivas agências, conforme art. 69, inciso IX, da mesma lei; e
	(a.4) a existência de processo administrativo ou judicial para apuração de débitos ou irregularidades junto à ECT, analisando eventuais repercussões à renovação do contrato, conforme cláusula 2.2.1 do Contrato de Franquia Postal.
	(b) recomendar à Empresa de Correios e Telégrafos (ECT) , com fundamento no art. 250, inciso III, do RITCU, e no art. 11, caput, da Resolução-TCU 315/2020, que avalie se as irregularidades detectadas na motivação do ato de renovação dos contratos das AGFs São José, Bernardo Vieira e Praça do Botafogo, estão presentes em outros contratos renovados, adotando-se as providências cabíveis para o exato cumprimento da lei se detectada infração ao disposto no art. 50, § 1°, da Lei 9.784/1999;
	(c) nos termos do art. 8º da Resolução-TCU 315/2020, fazer constar, na ata da sessão em que estes autos forem apreciados, comunicação do relator ao colegiado no sentido de monitorar a recomendação contida no item ´b´ supra; e
 (d) informar à Empresa Brasileira de Correios e Telégrafos e ao Ministério das Comunicações do acórdão que vier a ser proferido, destacando que o relatório e o voto que fundamentam a deliberação ora encaminhada podem ser acessados por meio do endereço eletrônico www.tcu.gov.br/acordaos.
	É o relatório.

não há

Não atuou.

RELATÓRIO DE ACOMPANHAMENTO. PRIMEIRO CICLO. EXAME DA CONFORMIDADE DOS ATOS ADOTADOS PELA ECT COM VISTAS À PRORROGAÇÃO DOS CONTRATOS DE AGÊNCIAS DE CORREIOS FRANQUEADAS (AGF). DETERMINAÇÕES. RECOMENDAÇÕES.

RELATÓRIO DE ACOMPANHAMENTO (RACOM)

Secretaria de Infraestrutura Hídrica, de Comunicações e de Mineração (SeinfraCOM).

Trago ao Colegiado processo do tipo Relatório de Acompanhamento (Racom) que tem por objetivo acompanhar e examinar, em um primeiro ciclo, a conformidade dos atos adotados pela Empresa Brasileira de Correios e Telégrafos (Correios ou ECT) com vistas à prorrogação dos contratos de Agências de Correios Franqueadas (AGF) , conforme competência prevista na Instrução Normativa-TCU 81/2018, que dispõe sobre a fiscalização pelo TCU das desestatizações na Administração Pública Federal.
2.	As agências franqueadas são unidades de atendimento instaladas e operadas por pessoas jurídicas de direito privado, com outorga para desempenhar atividades auxiliares ao serviço postal, conforme definido pela Lei nº 11.668/2008, a exemplo da venda de produtos e de serviços disponibilizados pela ECT. 
3.	Esse modelo, de acordo art. 6° da Lei 11.668/2008, possui os seguintes objetivos: (i) uma maior comodidade aos usuários; (ii) a democratização do acesso ao exercício da atividade de franquia postal; (iii)  a manutenção e expansão da rede de atendimento; e (iv) a melhoria do atendimento prestado à população.
4.	Segundo informa a equipe de fiscalização, as agências franqueadas (AGF) , que perfazem atualmente 985 unidades em funcionamento, representam cerca de 9% da rede de agências dos Correios, entre seus canais próprios e terceirizados. Apesar da presença em todo o país, essas agências concentram-se principalmente nas regiões sul e sudeste, mercados de maior poder econômico, que juntos operam próximo a 80% das franqueadas em atividade.
5.	Com relação à representatividade e relevância das agências franqueadas para a empresa, apesar de gerarem custos na ordem de R$ 1,7 bilhões em remunerações pagas a essas unidades, conforme demonstrações financeiras de 2018, o modelo de franquia foi responsável pela arrecadação, naquele ano, de mais de R$ 7,2 bilhões, o que representou aproximadamente 40% das receitas totais da empresa e 66% do volume arrecadado pelos canais de atendimento.
6.	Esse primeiro ciclo de acompanhamento tem como objetivo avaliar a conformidade e identificar possíveis fragilidades e riscos no que tange: (i) aos atos preparatórios, estudos, análises e deliberações atinentes ao processo que autorizou a prorrogação em caráter geral dos contratos da rede franqueada; e (ii)  ao processo de prorrogação individual do contrato com o franqueado.
7.	Nesse contexto, os trabalhos da fiscalização buscaram responder duas questões de auditoria: 
i) o processo de prorrogação dos contratos de franquia postal observa os requisitos legais e contratuais e tem aderência ao planejamento estratégico? 
ii) os estudos e análises que embasaram o processo de prorrogação dos contratos foram realizados com razoável grau de consistência e completude?
8.	Dessa forma, em análise sob o aspecto jurídico, a equipe de fiscalização examinou cada um dos principais requisitos estabelecidos para o processo de prorrogação:
	Requisito
	Detalhamento do requisito

	1 - Aderência estratégica e viabilidade da rede franqueada
	O processo de prorrogação em caráter geral da rede franqueada deve ser capaz de comprovar a aderência estratégica e a viabilidade sob os aspectos jurídico, econômico-financeiro e de riscos, além do interesse da ECT na renovação do canal terceirizado

	2 - Aderência da atividade de franquia postal às diretrizes do art. 3º do Decreto 6.639/2008
	Verificação da observância às diretrizes do art. 3º do Decreto 6.639/2008, quais sejam: (1.1) qualidade no desempenho das atividades, no tratamento e na comodidade dos clientes; (1.2) otimização da rede de atendimento da ECT; e (1.3) avaliação sistêmica e periódica do desempenho da rede franqueada, a fim de verificar sua contribuição para os resultados da ECT e para a consecução dos objetivos de universalização dos serviços postais

	3 - Regularidade da AGF no que tange à habilitação e aos impedimentos
	Comprovação da situação atual de cada AGF no que tange à regularidade perante as condições de habilitação e de qualificação econômico-financeira já previamente estabelecidos na licitação (cláusula 2 e Apêndice 2 do Edital) , complementadas pelos novos critérios de impedimento de licitar e contratar estabelecidos na Lei das Estatais (art. 38 da Lei 13.303/2016) 

	4 - Regularidade da AGF quanto aos débitos
	Comprovação da situação de cada AGF quanto à existência de débitos imputados pela ECT ou em apuração (cláusula 2.2, inciso I, do CFP) 

	5 - Regularidade da AGF em relação aos descumprimentos contratuais e às penalidades associadas
	Comprovação da situação de cada AGF quanto às possíveis irregularidades contratuais de natureza operacional, de gestão, financeira, e que ensejam a rescisão unilateral ou a anulação do contrato, e às respectivas penalidades associadas (cláusula 2.2.1 do CFP) 

	6 - Pagamento da nova taxa inicial de franquia 
	Comprovação do pagamento prévio à celebração da prorrogação contratual da nova taxa inicial de franquia (cláusula 2.3 do CFP) 

9.	Além disso, o acompanhamento analisou o estudo de viabilidade econômico-financeira enviado pelos Correios, que  tem por objetivo propor uma metodologia de cálculo de remuneração para as agências franqueadas, considerando os custos e despesas envolvidos e uma taxa de retorno compatível com o negócio. 
10.	Nesse aspecto, foram examinadas a remuneração paga ao franqueado, a taxa de franquia, bem como os investimentos, as despesas e o custo de capital.
11.	A remuneração paga ao franqueado se baseia em um percentual da receita arrecadada pela respectiva agência, tendo como direcionadores da sua definição as seguintes premissas básicas: (a) tornar a agência terceirizada viável sob o ponto de vista econômicofinanceiro; e (b) não remunerar a agência terceirizada mais do que os custos de uma agência própria, no que se refere às atividades de atendimento.
12.	Para a definição da taxa de franquia a ser paga na renovação foi utilizada a mesma metodologia prevista no contrato original, mantendo-se as alíquotas e os valores de referência inalterados. Por esse modelo, além da retenção mensal de 1% da remuneração do franqueado, está previsto o pagamento de uma taxa inicial, calculada com base na tarifa do Primeiro Porte de Carta Comercial (PPCC) e no número de guichês da unidade.
13.	Informa, ainda, a equipe técnica que, para permitir uma maior concisão do relatório, a metodologia utilizada na definição dos investimentos, das despesas e do custo de capital está descrita nos Apêndices C, D e E (peça 49) , assim como a respectiva análise de cada tópico.
14.	Feita essa breve contextualização passo a decidir.
15.	No mérito, acolho o exame realizado e o encaminhamento proposto pela Secretaria de Fiscalizac¿a¿o de Infraestrutura Hi¿drica, de Comunicac¿a¿o e de Minerac¿a¿o (SeinfraCOM) , cujos argumentos adoto como razões de decidir.
16.	Com efeito, os trabalhos realizados nessa fiscalização permitiram avaliar, em uma primeira etapa, a regularidade e adequação do processo em curso de prorrogação dos contratos de franquia postal.
17.	Concordo com a equipe de fiscalização de que as análises realizadas permitiram esclarecer e evidenciar que, no processo de prorrogação, o mecanismo de governança estratégia está sendo observado, porém, quanto ao mecanismo controle, foram identificadas diversas fragilidades que culminaram na celebração de renovações sem a análise conclusiva da observância dos requisitos legais autorizadores.
18.	De fato, estou de acordo com a análise técnica de que apesar dos estudos relativos à rede franqueada como um todo estarem aderentes ao planejamento estratégico da ECT e possuírem razoável grau de consistência e completude, os controles adotados pela empresa nos processos individuais de prorrogação estão permitindo a celebração de aditivos sem a devida comprovação e análise de requisitos essenciais autorizadores da renovação.
19.	Essa foi a conclusão a que chegou o acompanhamento, ao examinar três processos individuais (AGFs São José, Bernardo Vieira e Praça do Botafogo) , onde constatou-se a não comprovação do atendimento, de forma plena, de requisitos obrigatórios, tais como: a realização de avaliação de desempenho individual (Requisito 2) ; a regularidade no que tange à habilitação e aos impedimentos legais de contratar (Requisito 3) ; de inexistência de débitos junto aos Correios (Requisito 4) ; e de regularidade da franqueada em relação aos descumprimentos contratuais (Requisito 5) .
20.	Não obstante essa constatação, a equipe destaca o resultado da boa interação com os gestores no curso da fiscalização visando o saneamento dos questionamentos formulados pela equipe e a construção conjunta de entendimentos e possíveis soluções associadas, visto que a ECT promoveu, na etapa final dos trabalhos, um aprimoramento dos procedimentos de prorrogação dos contratos de franquia postal, com vistas a possibilitar que as renovações observem os requisitos aplicáveis. 
21.	Segundo informa a fiscalização, as melhorias se concentraram principalmente em uma maior padronização dos processos, com a atualização do guia de procedimentos para a efetivação das prorrogações dos contratos, com a criação, em especial, de modelos padronizados de relatórios que deverão ser utilizados pelas superintendências estaduais, de modo a mitigar a possibilidade de falhas na execução dos procedimentos e dar maior uniformidade e segurança jurídica aos processos de prorrogação.
22.	Todavia, concordo com a equipe de que mesmo com o aprimoramento dos controles, que em boa medida têm o potencial de sanear as irregularidades identificadas, as evidências coletadas carecem de elementos suficientes a comprovar que os processos já renovados observam os requisitos obrigatórios além de estarem acompanhados de análise conclusiva a respeito, bem como revelam a persistência de riscos de inobservância do cumprimento de requisitos obrigatórios nos contratos ainda a renovar, notadamente no que tange às novas exigências estabelecidas na Lei das Estatais aplicáveis ao processo de prorrogação em questão.
23.	No tocante ao estudo de viabilidade econômico-financeira, em especial no que tange à definição das novas tabelas de remuneração, acolho a conclusão da equipe de fiscalização que o modelo se mostrou, em grande medida, tecnicamente fundamentado, baseando-se em critérios e parâmetros de mercado e de aferição de vantagem econômica para a ECT, conforme preceitua o art. 5º, § 6º, da Portaria Interministerial MCTIC-MP 4.474/2018. 
24.	Todavia, ainda conforme o exame técnico, apesar de demonstrada a viabilidade dos empreendimentos e a potencial redução de custos relacionados às unidades terceirizadas, concordo que a metodologia empregada carrega como fragilidade o tratamento homogêneo a todos os tipos de agência, o que pode permitir a obtenção por parte de algumas unidades franqueadas de elevadas taxas de retorno.
25.	No mesmo sentido, a equipe ainda identificou um descompasso entre as taxas de franquia inicial a serem cobradas na renovação dos contratos e o valor econômico dos empreendimentos, o que pode favorecer, mais uma vez, as unidades franqueadas que mais arrecadam.
26.	Apesar disso, concordo com o exame técnico que as fragilidades não devam obstar a continuidade do processo de renovação, diante das características do caso concreto, em especial: (i) da dificuldade de alterações substanciais e necessárias nas tabelas de remuneração, diante da observância do princípio do equilíbrio econômico-financeiro do contrato original; (ii) dos riscos envolvidos, tanto sociais, como econômicos, na realização de novo procedimento licitatório; e (iii) do processo de remodelagem dos canais de atendimento, atualmente em desenvolvimento na empresa, com conclusão prevista para o fim de 2024.
27.	Nesse contexto, acolho a proposta de determinação aos Correios para que adotem as providências necessárias ao exato cumprimento do art. 50, § 1°, da Lei 9.784/1999, diante da ausência, como elementos integrantes da motivação dos atos que renovaram os contratos das AGFs São José, Bernardo Vieira e Praça do Botafogo, de avaliação de requisitos legais e contratuais.
28.	No mesmo sentido, acolho a proposição de recomendação à empresa para que avalie se as irregularidades detectadas na motivação do ato de renovação dos contratos das citadas AGFs estão presentes em outros contratos renovados, adotando-se as providências cabíveis para o exato cumprimento da lei se detectada infração ao disposto no art. 50, § 1°, da Lei 9.784/1999.
29.	Verifico que, em cumprimento ao disposto na Resolução-TCU 315/2020, a equipe de fiscalização submeteu a versão preliminar do relatório aos gestores dos Correios, que se pronunciaram nos autos e tiveram suas considerações ponderadas pela unidade técnica na elaboração da proposta de encaminhamento, ao fim acolhidas por este relator,
30.	Por fim, registro que, nos termos dos fundamentos expressos no despacho de peça 36 dos autos, deferi o pedido de ingresso nos autos da Associac¿a¿o Brasileira de Franquias Postais (Abrapost/Nacional) para participar no feito na condic¿a¿o de amicus curiae, nos termos em que foi pleiteado, havendo referida associação se pronunciado nos autos conforme peça 41. 
31.	À peça 62 dos autos, consta nova petição da AbrapostNacional, desta feita requerendo cópia das peças incluídas nos autos com a chancela de sigilosa, em atenção à classificação determinada pelo detentor original da informação, os Correios.
32.	Sobre o tratamento dos elementos sigilosos dos autos, já havia me pronunciado no despacho de peça 36, ao deferir o pedido de ingresso da associação nos autos na condição de amicus curiae, nada havendo na novel petição que determine a mudança do juízo então expresso:
"18.	Ou seja, no caso, estou a admitir o requerente na qualidade de amigo da Corte, em caráter de excepcionalidade e com o intuito exclusivo de auxiliar o Tribunal na fase de instrução do processo, havendo que, em cumprimento ao parágrafo 2º do art. 138 do Código de Processo Civil, estabelecer os limites de atuação alcançados pelo deferimento do pedido, quais sejam:
As faculdades processuais conferidas ao amicus curiae em processos no âmbito do TCU se limitam, em regra, além do fornecimento de subsídios à solução da causa, à apresentação de memoriais e à produção de sustentação oral, ressalvado o disposto no art. 138, § 2º, do CPC (Acórdão 2916/2019-TCU-Plenário, Relator Ministro Marcos Bemquerer Costa) .
O amicus curiae admitido em processo no âmbito do TCU não tem legitimidade para a interposição de recursos, ressalvada a possibilidade de oposição de embargos de declaração (art. 138, §1º, do CPC) . (Acórdão 225/2020-TCU-Plenário, Relator Ministro Marcos Bemquerer Costa) .
19.	Diante do exposto, reconhecendo que, no presente processo de relatório de acompanhamento, encontram-se evidenciadas a relevância da matéria, a especificidade do tema e a capacidade do requerente contribuir para a pluralidade do debate, defiro, no estágio em que o processo se encontra, o pedido de ingresso nos autos da Associação Brasileira de Franquias Postais (Abrapost/Nacional) para participar no feito na condição de amicus curiae, nos termos em que foi pleiteado.
20.	Por oportuno, ressalvo, em cumprimento ao § 2° do art. 138 do Código de Processo Civil, que o deferimento do pedido limita a atuação do requerente no feito, nos termos estabelecidos no parágrafo 18 deste Despacho, devendo ser comunicado tais condicionantes ao requerente por ocasião da notificação.
21.	Além disso, visto que a unidade instrutiva alerta para a existência de informações sigilosas nos autos e dados sensíveis dos Correios e do processo de prorrogação, determino que a SeinfraCom adote as providências cabíveis para a adequada identificação dessas peças e atribuição do competente grau de confidencialidade, em conformidade com as diretrizes da Resolução-TCU 249/2012, consequentemente ao examinar eventual pedido de vista ou cópia dos autos ao requerente, excluir as peças que contemplam tais dados e informações.
22.	Por fim, restituam-se os autos à SeinfraCom, para as providências a seu cargo e para que dê imediato conhecimento do presente despacho às partes e ao requerente, encaminhando a este último cópia dos autos, excluídas as peças com chancela de confidencialidade, e notificando-o para que apresente as suas contribuições no prazo de quinze dias, a contar da ciência da notificação, e subsequente continuidade do exame de mérito.
33.	Assim, o pedido deve ser indeferido e cópia da deliberação deve ser encaminhada à referida associação.
	Ante o exposto, voto no sentido de que o Tribunal adote o acórdão cuja minuta submeto ao Colegiado.
TCU, Sala das Sessões Ministro Luciano Brandão Alves de Souza, em 14 de outubro de 2020.
Ministro  JOÃO AUGUSTO RIBEIRO NARDES
Relator